【裁判字號】    86,易,2890
【裁判日期】    890703
【裁判案由】    違反農會法
【裁判全文】
臺灣桃園地方法院刑事判決                      八十六年度易字第二八九號
    公  訴  人  台灣桃園地方法院檢察署檢察官
    被      告  丑○○○
                癸○○
    右二人共同
    選任辯護人  Ｆ○○
                Ｅ○○
                庚○○
    被      告  Ｄ○○
                Ｐ○○
                Ｋ○○
               Ｉ○○○
                Ｊ○○
                Ｑ○○
                宙○○
    右二人共同
    選任辯護人  庚○○
                Ｔ○○
    被      告  Ｌ○○
    被      告  戌○○
                辰○○
                玄○○
    右二人共同
    選任辯護人  申○○
                己○○
    被      告  Ｂ○○
    選任辯護人  地○○
    被      告  Ｇ○○
    被      告  Ｈ○○
                戊○○
    選任辯護人  乙○○
    被      告  Ａ○○
    選任辯護人  Ｓ○○
                Ｆ○○
                丙○○
    被      告  Ｏ○○
    選任辯護人  丙○○
    被      告  宇○○
    選任辯護人  甲○○
    被      告  Ｍ○○
    選任辯護人  Ｒ○○
    被      告  Ｃ○○
                子○○
                酉○○
    選任辯護人  丙○○
    被      告  壬○○
                Ｎ○○
    選任辯護人  丁○○
                丙○○
    被      告  寅  ○
                卯  ○
                天○○
                巳○○
                亥○○
                午○○
                未○○
    選任辯護人  Ｒ○○
    被      告  Ｗ○○
                ｂ○○
                ａ○○
    右三人共同
    選任辯護人  辛○○
右列被告因違反農會法案件，經檢察官提起公訴（八十六年度偵字第四八八六號、第
五二七○號、第五四○七號、第五四○八號、第五四○九號、第五八八○號、第五八
九六號、第五九一七號、第六二三一號、第六三四一號、第六六一三號、第七六三一
號、第七六三二號、第七八七四號、第七八七五號、第七八七六號），本院判決如左
：
        主  文
丑○○○、Ｋ○○共同連續農會聘任總幹事，對於理事交付財物，而約其為聘任，丑
○○○處有期徒刑壹年陸月，併科罰金肆萬元，罰金如易服勞役以參佰元折算壹日；
Ｋ○○處有期徒刑肆月，有期徒刑如易科罰金以參佰元折算壹日。丑○○○緩刑伍年
。
Ｈ○○、Ｐ○○、Ｄ○○共同農會聘任總幹事，對於理事交付財物，而約其為聘任，
各處有期徒刑參月，如易科罰金以參佰元折算壹日。
Ｑ○○、宙○○農會聘任總幹事，理事收受財物，而許以聘任，各處有期徒刑陸月，
如易科罰金均以參佰元折算壹日，各所收受之財物新台幣參拾萬元均沒收。
Ｌ○○農會聘任總幹事，理事收受財物，而許以聘任，處有期徒刑陸月，如易科罰金
以參佰元折算壹日，所收受之財物新台幣參拾萬元沒收；又農會之選舉，對於有選舉
權之人，行求財物而約其選舉權為一定之行使，處有期徒刑陸月，如易科罰金以參佰
元折算壹日；應執行有期徒刑壹年，如易科罰金以參佰元折算壹日，所收受之財物新
台幣參拾萬元沒收。
辰○○、Ｂ○○農會之選舉，有選舉權之人，收受財物及不正利益，而許以其選舉權
為一定之行使，各處有期徒刑陸月，如易科罰金均以參佰元折算壹日，各所收受之財
物新台幣伍拾萬元均沒收；又農會聘任總幹事，理事收受財物，而許以聘任，各處有
期徒刑陸月，如易科罰金均以參佰元折算壹日，各所收受之財物新台幣參拾萬元均沒
收；各應執行有期徒刑壹年，如易科罰金均以參佰元折算壹日，各所收受之財物新台
幣捌拾萬元均沒收。
莊隆豔農會之選舉，有選舉權之人，收受財物及不正利益，而許其選舉權以為一定之
行使，處有期徒刑陸月，如易科罰金均以參佰元折算壹日，所收受之財物新台幣伍拾
萬元沒收；又共同農會聘任總幹事，理事收受財物，而許以聘任，處有期徒刑陸月，
如易科罰金以參佰元折算壹日，所收受之財物新台幣參拾萬元沒收；應執行有期徒刑
壹年，如易科罰金以參佰元折算壹日，所收受之財物新台幣捌拾萬元沒收。
Ｇ○○共同農會之選舉，有選舉權之人，收受財物及不正利益，而許以其選舉權為一
定之行使，處有期徒刑陸月，如易科罰金均以參佰元折算壹日，所收受之財物新台幣
伍拾萬元沒收；又共同農會聘任總幹事，理事收受財物，而許以聘任，處有期徒刑陸
月，如易科罰金以參佰元折算壹日，所收受之財物新台幣參拾萬元沒收；應執行有期
徒刑壹年，如易科罰金以參佰元折算壹日，所收受之財物新台幣捌拾萬元沒收。
Ｊ○○共同農會聘任總幹事，理事收受財物，而許以聘任，處有期徒刑貳月，如易科
罰金以參佰元折算壹日，所收受之財物新台幣參拾萬元沒收。
Ｉ○○○共同農會之選舉，有選舉權之人，收受財物，而許以其選舉權為一定之行使
，處有期徒刑貳月，如易科罰金以參佰元折算壹日，所收受之財物新台幣伍拾萬元沒
收。
戌○○農會聘任總幹事，理事收受財物，而許以聘任，處有期徒刑陸月，所收受之財
物新台幣參拾萬元沒收；又共同農會聘任總幹事，對於理事交付財物，而約其為聘任
，處有期徒刑肆月；又連續農會之選舉，對於有選舉權之人，交付財物而約其為一定
之行使，處有期徒刑壹年，併科罰金肆萬伍仟元，罰金如易服勞役以參佰元折算壹日
；應執行有期徒刑壹年捌月，併科罰金肆萬伍仟元，罰金如易服勞役以參佰元折算壹
日，所收受之財物新台幣參拾萬元沒收。
戊○○農會聘任總幹事，理事收受財物，而許以聘任，處有期徒刑陸月，所收受之財
物新台幣參拾萬元沒收；又共同連續農會之選舉，對於有選舉權之人，行求財物而約
其選舉權為一定之行使，處有期徒刑拾月，併科罰金參萬元，罰金如易服勞役以參佰
元折算壹日；應執行有期徒刑壹年貳月，併科罰金參萬元，罰金如易服勞役以參佰元
折算壹日，所收受之財物新台幣參拾萬元沒收。
Ａ○○、宇○○、Ｍ○○共同農會之選舉，對於有選舉權之人，行求財物而約其選舉
權為一定之行使，各處有期徒刑拾月，併科罰金貳萬元，罰金如易服勞役均以參佰元
折算壹日。
Ｎ○○、壬○○、酉○○共同連續農會之選舉，對於有選舉權之人，交付財物，而約
其選舉權為一定之行使，各處有期徒刑壹年，併科罰金肆萬伍仟元，罰金如易服勞役
以參佰元折算壹日。Ｎ○○緩刑伍年。
寅○、午○○、未○○、亥○○、天○○、巳○○農會之選舉，有選舉權之人，收受
財物，而許以其選舉權為一定之行使，各處有期徒刑伍月，如易科罰金均以參佰元折
算壹日，各所收受之財物新台幣貳拾萬元均沒收。天○○、巳○○均緩刑參年。
Ｗ○○共同農會之選舉，有選舉權之人，要求財物，而許以其選舉權為一定之行使，
處有期徒刑伍月，如易科罰金以參佰元折算壹日。其餘被訴部分無罪。
ｂ○○共同農會之選舉，有選舉權之人，要求財物，而許以其選舉權為一定之行使，
處有期徒刑伍月，如易科罰金以參佰元折算壹日。
癸○○、Ｃ○○、Ｏ○○、子○○、卯○、ａ○○均無罪。
       事  實
壹、丑○○○、Ｋ○○、Ｈ○○、Ｐ○○、Ｄ○○部分：
    丑○○○係桃園縣新屋鄉農會（以下簡稱新屋農會）第十二屆總幹事，為能順利
    蟬連新屋農會第十三屆總幹事一職，於民國八十六年二月十五日該農會第十三屆
    代表選舉前，與新屋鄉各姓氏宗親會之會長及大老協商，由各宗親依其人數，自
    行協調出各姓氏之新屋農會第十三屆理、監事會之理、監事及會員代表會之代表
    人選及名額，嗣農會之會員代表選舉後，至同年月二十六日理、監事選舉前之間
    ，丑○○○圖使其所規劃之理事人選戌○○、辰○○、宙○○、Ｂ○○、戊○○
    、Ｇ○○、Ｑ○○、玄○○及Ｖ○○，監事人選癸○○、黃信盛及許根意能順利
    當選，乃召集各姓氏所推舉而當選農會代表之人及規劃之理、監事人選，在新屋
    農會二樓之總幹事辦公室，舉行理、監事選舉之配票及假投票，迨於八十六年二
    月二十六日理、監事選舉結果揭曉後（規劃人選中僅理事Ｖ○○一人落選），丑
    ○○○又召開理事長人選協調會，卻因戌○○、戊○○互不相讓，理事長無法協
    調產生，戊○○為能順利當選理事長，遂轉而尋求所規劃之人選於代表及理、監
    事選舉中落敗之Ａ○○、Ｍ○○、宇○○等對方派系合作。此際丑○○○雖為該
    農會之績優總幹事，且為該農會第十三屆總幹事之單一遴選合格之候聘人，但知
    悉戊○○與Ａ○○合作後，惟恐其總幹事之聘任未能取得全體理事二分之一以上
    即至少五位理事同意聘任之決議，致無法於八十六年三月六日舉行之總幹事聘任
    決議中被續聘為總幹事一職，乃基於概括之犯意，於八十六年三月三日至同年月
    五日間，除向九位理事當選人Ｇ○○、玄○○、宙○○、Ｑ○○、Ｌ○○、戊○○、戌○○、辰○○、Ｂ○○口頭拜票外，並先後連續由與其有概括犯意聯絡之
    新屋農會職員Ｋ○○駕駛車牌號碼為ＬＥ─四一五六號之自小客車，載其至Ｇ○○位於桃園縣新屋鄉望間村十一鄰五十七號住處、玄○○桃園縣新屋鄉埔頂村十
    一鄰埔頂四十一號住處、及宙○○位於桃園縣新屋鄉糠榔村九鄰三十九號住處，
    由丑○○○先後親自將三十萬元賄款交付予Ｇ○○之妻Ｉ○○○、玄○○之妻Ｊ
    ○○、宙○○等人，並委由Ｉ○○○、Ｊ○○代為收受擬交付予Ｇ○○、玄○○
    之賄款，又於新屋農會連續將三十萬元賄款分別交給與之有犯意聯絡之新屋農會
    職員Ｈ○○、Ｐ○○（其父為即為Ｑ○○）二人，由Ｈ○○於戊○○位於桃園縣
    新屋鄉○○村○鄰○○路一三○號住處交付三十萬元賄款予戊○○，Ｐ○○則告
    知其父Ｑ○○關於丑○○○交付賄款之事，Ｑ○○旋分二次在Ｐ○○位於桃園縣
    平鎮市○○○街二十巷二十三弄六十三號四樓住處向Ｐ○○取得二十二萬元，其
    餘八萬元則暫放Ｐ○○處。Ｋ○○承上開概括之犯意聯絡，復先後在新屋農會職
    員辦公室交付三十萬元、六十萬元予Ｌ○○、戌○○，於桃園縣新屋鄉○○村○
    鄰○○路六號Ｄ○○住處交付三十萬元予Ｄ○○，並委請有犯意聯絡之戌○○將
    其中三十萬元之賄款轉交予徐氏宗親辰○○，委請有犯意聯絡之Ｄ○○將款項轉
    交予Ｂ○○。戌○○即於其招待理事當選人辰○○等五人至台北市北投及宜蘭縣
    礁溪出遊時，將賄款三十萬元交付予辰○○。Ｄ○○則將該三十萬元放置於住處
    ，再轉知Ｂ○○其事，Ｂ○○告以現在不急用錢，先予寄放。丑○○○、Ｋ○○
    、Ｐ○○、戌○○、Ｄ○○並均於交付賄款時請上開九位理事當選人時，約定聘
    任丑○○○為總幹事。
貳、Ｑ○○、宙○○部份：
    Ｑ○○、宙○○二人均係桃園縣新屋農會第十三屆理事之當選人，為有聘任該農
    會總幹事權限之人，二人基於收受該農會總幹事候聘人丑○○○之賄款而許以聘
    任之犯意，分別於八十六年三月三日至同年三月五日間某日，宙○○於其前揭住
    所收受由丑○○○親交之賄款三十萬元，許以聘任丑○○○為該農會第十三屆之
    總幹事，Ｑ○○亦於上述期間內，自其在新屋農會任職之子Ｐ○○處得知丑○○○請其交付賄款三十萬元之事，而Ｑ○○嗣後分二次向Ｐ○○取走二十二萬元，
    並許以丑○○○聘任其為該農會第十三屆之總幹事。
參、Ｌ○○部分：
  一、收受丑○○○給付之三十萬元部分：
      Ｌ○○係新屋農會第十三屆理事之當選人，為有聘任該農會總幹事權限之人，
      基於收受該農會總幹事候聘人丑○○○賄款而許以聘任之犯意，於八十六年三
      月三日至同年月五日間某日，在新屋農會職員辦公室收受由丑○○○委由Ｋ○○所轉交之賄款三十萬元，許以聘任丑○○○為該農會第十三屆之總幹事。
  二、行求理事長候選人部分：
      Ｌ○○於八十六年二月二十六日當選為新屋鄉第十三屆理事，為選舉理事長之
      選舉權人，竟於八十六年二月二十七日丑○○○所召開之第一次理事長人選協
      調會中，因有意參選理事長者眾，協調未果，乃向在場之全體理事當選人戌○○、戊○○、辰○○、Ｇ○○、玄○○、Ｂ○○、宙○○、Ｑ○○等人，表示
      欲擔任理事長者須交付賄款予其他理事，公然向在場之理事當選人要求財物，
      始許以為一定之選舉行為。
肆、戌○○部份：
  一、收受丑○○○所交付之三十萬元部分：
      戌○○係桃園縣新屋農會第十三屆理事之當選人，為有權限聘任該農會總幹事
      之人，竟於八十六年三月三日至八十六年三月五日間，在新屋農會收受與總幹
      事候聘人丑○○○有犯意聯絡之之Ｋ○○所交付之賄款三十萬元，而許以聘任
      丑○○○為總幹事。
  二、與丑○○○共同將三十萬元交與辰○○部分：
      戌○○與丑○○○基於交付賄款三十萬元予另一理事當選人辰○○，約其聘任
      丑○○○為農會總幹事之犯意聯絡，於八十六年三月三日至同年月五日間某日
      ，在新屋農會收受丑○○○委託Ｋ○○所托轉交予辰○○之三十萬元，而於其
      招待理事當選人辰○○等五人至台北市北投及宜蘭縣礁溪出遊時，將該筆賄款
      交付予其熟稔之徐氏宗親辰○○，約定聘任丑○○○為總幹事。
  三、交付五十萬元賄款予Ｇ○○、Ｂ○○、玄○○及辰○○並招待渠等至台北市北
      投及宜蘭縣礁溪鄉出遊之部份：
      戌○○於八十六年二月二十六日，當選新屋農會第十三屆理事後，為能順利當
      選該農會理事長一職，竟基於交付賄款予有選舉理事長權限之理事當選人，而
      約其於理事長選舉時為一定行使之概括犯意，於八十六年二月二十七日至同年
 三月六日間，連續至理事當選人Ｇ○○、玄○○前揭住處、Ｂ○○位於桃園縣
      新屋鄉下田村四鄰二十九之二號住處，分別交付賄款五十萬元予Ｇ○○之妻彭
      陳妹、玄○○、Ｂ○○三人，並委由Ｉ○○○代為收受擬交付予Ｇ○○之賄款
      ，並於其間由其負責支付所有費用，招待Ｇ○○、Ｂ○○、玄○○、辰○○等
      四人集體至台北市北投及宜蘭礁溪鄉出遊二日，並於出遊期間，復承前概括之
      犯意，先將三十萬元之賄款交予辰○○，迨出遊歸來後再接續交付二十萬元尾
      款予辰○○，於交付賄款及招待集體出遊時，約定Ｇ○○、Ｂ○○、玄○○、
      辰○○四人於新屋農會第十三屆理事長選舉時，選其擔任理事長。
伍、辰○○、Ｂ○○、玄○○、Ｇ○○、Ｊ○○、Ｉ○○○部份：
  一、辰○○、Ｂ○○、玄○○、Ｇ○○、Ｊ○○收受丑○○○所交付之三十萬元部
      分：
      辰○○、Ｂ○○、玄○○、Ｇ○○四人均係桃園縣新屋鄉農會第十三屆理事之
      當選人，為有權限聘任該農會總幹事之人，而Ｉ○○○（Ｉ○○○此部分犯罪
      事實未據公訴人起訴）、Ｊ○○分別為Ｇ○○、玄○○之配偶，其等均基於收
      受該農會總幹事候聘人丑○○○所交付之賄選款項而許以聘任之犯意，Ｇ○○
      與Ｉ○○○，及玄○○與Ｊ○○間則基於上開犯意之聯絡，於八十六年三月三
      日至同年月五日間某日，Ｇ○○、玄○○二人，先後在其等住所由其配偶Ｉ○○○、Ｊ○○收受由丑○○○所交付之賄款各三十萬元，迨Ｇ○○、玄○○返
      家後，Ｉ○○○、Ｊ○○則轉知上情。辰○○則於與戌○○等五人集體至台北
      市北投及宜蘭縣礁溪出遊時，自戌○○處收受丑○○○委託戌○○轉交之賄款
      三十萬元。Ｂ○○亦經Ｄ○○轉知丑○○○已交付賄款三十萬元與Ｄ○○，委
      由Ｄ○○代轉，Ｂ○○亦告以其現在不急用錢，先將三十萬元寄放在Ｄ○○處
      。
  二、辰○○、Ｂ○○、玄○○、Ｇ○○、Ｉ○○○收受戌○○所交付之五十萬元及
      辰○○、Ｂ○○、玄○○、Ｇ○○接受戌○○招待出遊部分：
      辰○○、Ｂ○○、玄○○、Ｇ○○四人係桃園縣新屋鄉農會第十三屆理事之當
      選人，為理事長之選舉權人，竟均基於收受理事長候選人戌○○所交付之賄款
      及旅遊招待，而許以理事長選舉戌○○之犯意，Ｇ○○並與其配偶Ｉ○○○基
      於上開犯意之聯絡，於八十六年二月二十六日該農會理事選出後，至同年三月
      六日理事長選舉前之間，Ｂ○○、玄○○二人，先後在其等上開住所收受由戌
      ○○三所交付之賄款各五十萬元，Ｇ○○亦經由Ｉ○○○於其住所收受戌○○
      所交付之賄款五十萬元。而Ｂ○○、玄○○、Ｇ○○並與辰○○接受戌○○之
      招待，於於八十六年三月二日、同年月三日期間內，集體至台北市北投及宜蘭
      縣礁溪出遊二日，而辰○○於該出遊期間亦收受由戌○○所交付之賄款三十萬
      元，並於出遊歸來後接續上開犯意，再收受由戌○○所交付之二十萬元，其四
      人於收受戌○○所交付之五十萬元賄款及接受招待出遊時，均許以戌○○於理
      事長選舉時為一定之行使。
陸、戊○○、Ａ○○、Ｍ○○、宇○○部分：
  一、戊○○收受丑○○○所交付之三十萬元之部份：
      戊○○係桃園縣新屋農會第十三屆理事之當選人，為有權聘任該農會總幹事之
      人，竟於八十六年三月三日至同年月五日間某日，在其住處收受總幹事候聘人
      丑○○○委由Ｈ○○所轉交之賄款三十萬元，而許以聘任丑○○○為總幹事。
  二、戊○○向理事當選人Ｑ○○行求，及戊○○、Ａ○○、宇○○、Ｍ○○共同向
      理事當選人向Ｂ○○行求之部份：
      Ａ○○為桃園縣新屋鄉鄉長、Ｍ○○為該鄉民代表大會之代表，與宇○○三人
      所規劃之新屋農會第十三屆農會代表及理、監事人選，選舉失利，適原同屬於
      丑○○○及癸○○結盟之戊○○、戌○○兩人就理事長一職相持不下，戊○○
      又得悉丑○○○支持戌○○出任理事長，且戌○○已分別交付五十萬元賄款予
      辰○○、Ｇ○○、玄○○及Ｂ○○四人，並集體出遊二日（按理事共九席如能
      掌握五席即可當選理事長），遂基於概括之犯意，先於八十六年三月二日在新
      屋農會向Ｑ○○表示，願給付如戌○○所給付之賄選款項數額，而約為選舉其
      為理事長之一定行使，然未獲Ｑ○○首肯。戊○○乃轉而尋求擁有Ｂ○○、Ｑ
      ○○、Ｌ○○、宙○○四票實力之Ａ○○、宇○○﹑Ｍ○○等一派人之支持，
      而Ａ○○、宇○○及Ｍ○○為能掌握至少五席之理事，以便理事會於成立後六
      十天內行使總幹事聘任之決議時，現任經上級農會遴選合格之績優總幹事候聘
      人丑○○○無法獲得理事會二分之一以上決議之聘任，新屋農會須依農會法第
      二十五條第二項之規定及臺灣省政府八十六府農輔第一四００四號函辦理，即
      總幹事一職先函請上級農會就遴選合格之人員派代，並於派代之總幹事滿一年
 後，仍未獲理事會之聘任，主管機關依法重新辦理公告遴選時，再由其等所推
      出之人選參與總幹事之遴選及候聘，以便由該派系之人馬得獲聘為總幹事，藉
      此掌握新屋農會運作，因其等對於Ｑ○○、宙○○、Ｌ○○於理事長選舉中支
      持戊○○有所把握，Ｂ○○支持何人即成理事長選舉中勝敗關鍵，Ａ○○、Ｍ
      ○○、宙○○、戊○○即基於交付財物予Ｂ○○，而約為理事長選舉戊○○之
      犯意聯絡（戊○○並承上開概括之犯意），嗣Ｂ○○與戌○○等五人出遊回來
      後，Ａ○○即邀集Ｂ○○、Ｍ○○、宇○○及戊○○四人，於八十六年三月三
      日下午至其位在桃園縣新屋鄉○○村○○路二０八號住處之地下室餐廳，由戊○○告以Ｂ○○：請Ｂ○○支持其競選理事長等語，Ｂ○○以已收受戌○○之
      五十萬元賄款，不可能予以支持回絕，Ａ○○即問Ｂ○○：「你究竟要多少？
      」，並與Ｍ○○及宇○○勸誘Ｂ○○「要一百萬或二百萬你自己說」，但仍為
      Ｂ○○所堅拒，而戊○○因未獲得Ｂ○○之支持，終於理事長選舉中以一票之
      差落敗。
柒、Ｎ○○、壬○○、酉○○之部份：
    Ｎ○○為桃園縣新屋鄉葉氏宗親會會長，原本有意於新屋農會第十三屆選舉時，
    與黃仁松、酉○○合作，分別競選理事長、總幹事、常務監事，形成葉、黃、徐
    三家族掌握新屋農會之局面，而子○○本有意參選該屆理事，但Ｎ○○基於選舉
    佈局而命子○○改選監事，惟於子○○登記參選監事後，Ｎ○○、黃仁松、酉○○均因個人因素退選，導致葉、黃、徐三家合作構想破裂，而子○○亦無法改登
    記選舉理事，與癸○○就監事一席激烈競爭。Ｎ○○、酉○○乃基於向當選農會
    代表之人交付財物，約定代表於監事選舉時選舉子○○之犯意聯絡，於八十六年
    二月十八日上午，Ｎ○○接獲酉○○之電話告以徐家有六位農會代表天○○、巳
    ○○、午○○、未○○、亥○○及寅○六人將於當日下午聚會於其位於桃園縣新
    屋鄉○○路一五九巷三號住處，Ｎ○○立即通知有上開犯意聯絡之壬○○，告以
    壬○○其事，並要壬○○帶一百二十萬元前往酉○○住處，壬○○旋於當天下午
    向其不知情之堂哥姜義菁借款一百二十萬元，並攜帶一百二十萬元現金，至酉○○住處，會同酉○○將上開一百二十萬元之現金先後分別交付上開六名徐氏農會
    代表各二十萬元，約定於農會監事選舉時支持子○○，午○○、未○○、天○○
    、巳○○、亥○○、寅○均予以收受，惟嗣後因恐負刑責而均將賄款歸還與酉○○，酉○○則將全數賄款一百二十萬元歸還Ｎ○○，由Ｎ○○歸還壬○○。
捌、寅○、午○○、未○○、亥○○、巳○○、天○○部份：
    寅○、午○○、未○○、亥○○、巳○○、天○○六人為新屋農會第十三屆會員
    代表之當選人，為有選舉該農會第十三屆監事權限之人，於八十六年二月十八日
    即代表選舉後之第二天下午，經酉○○通知前往其上開住所開會，竟均基於收受
    財物而許以監事選舉時為一定行使之犯意，當場分別收受由酉○○偕同壬○○所
    交付之賄款各二十萬元，並許以監事選舉時為一定之行使，即選子○○為監事。
玖、Ｗ○○與ｂ○○共同向Ｖ○○要求賄款之部份：
    Ｗ○○、ｂ○○二人係新屋農會第十三屆會員代表之當選人（二人均非羅姓宗親
    會與丑○○○共同規劃之而當選代表之人），為有選舉該農會第十三屆理事權限
    之人，於八十六年二月二十六日當選會員代表後，至同年三月六日選舉理事前之
    間某日，在新屋鄉羅姓宗親會所邀集該羅姓代表當選人羅仁城、羅進福、羅守鈺
    、Ｖ○○、ｂ○○、ａ○○、Ｗ○○於新屋鄉唐福餐廳之餐敘中，於該宗親會所
    規劃而參選理事之Ｖ○○請求所有羅姓代表當選人支持其競選理事時，Ｗ○○、
    ｂ○○竟基於要求Ｖ○○須交付財物，始許以理事選舉時為一定行使之犯意聯絡
    ，由Ｗ○○於餐敘中當面告以Ｖ○○選舉須花錢等語，ｂ○○則在旁幫腔，而向
    Ｖ○○要求財物，始為一定之選舉行為，為Ｖ○○當場所拒絕，二人隨即離席。
拾、案經台灣桃園地方法院檢察署檢察官指揮法務部調查局北部地區機動工作組、桃
    園縣調查站、桃園縣警察局楊梅分局調查後自動檢舉偵辦。
      理  由
壹、證據部分：
  一、被告丑○○○、Ｋ○○、Ｈ○○、Ｄ○○、Ｐ○○部分：
      訊之被告丑○○○固坦承於新屋農會第十三屆理事（八十六年二月二十六日）
      選出後至該屆理事決議聘任總幹事期日（八十六年三月六日）間曾有交付該農
      會第十三屆理事當選人戌○○、辰○○、Ｂ○○、戊○○、Ｇ○○、Ｑ○○、
      玄○○、Ｌ○○各三十萬元之事實，然否認該款項之給付與要求理事當選人決
      議聘任其為總幹事有對價關係，蓋其為該農會之績優總幹事且為該農會第十三
      屆總幹事之單一遴選合格之候聘人，取得該次總幹事席次，猶如探囊取物，交
      付三十萬元與理事不過係為恭賀其等當選，伊所交付之財物與理事當選人聘任
   伊為總幹事間並無對價關係云云。而被告Ｋ○○、Ｈ○○、Ｄ○○、Ｐ○○則
      雖均不否認代被告丑○○○轉交款項與各理事當選人，被告Ｋ○○亦不否認載
      同被告丑○○○前往理事當選人玄○○、宙○○、Ｇ○○等人住處交付款項，
      然一致辯稱其等為新屋農會職員，只是奉總幹事之命行事，不知所交款項充為
      何用云云。然查，被告丑○○○雖為新屋農會之績優總幹事且為該農會第十三
      屆總幹事之單一遴選合格之候聘人，但仍須經全體理事二分之一以上即至少五
      位理事同意聘任之決議，始得順利擔任總幹事一職，否則理事會未能於法定之
      六十天內聘任總幹事，而產生須由上級農會依農會法第二十五條第二項派代之
      情形時，其派代人選，雖仍應為該條所定之遴選合格人員，但派代總幹事服務
      滿一年後，仍未獲理事會聘任，主管機關應重新辦理公告遴選，有臺灣省政府
      八十六年二月二十四日八十六府農輔字第一四八○○四號函附卷可稽（見八十
      六年度偵字第五二七○號卷第一八五頁），是被告丑○○○於該次理事聘任總
      幹事決議中，本無所謂穩操勝券可言，況且，於八十六年二月二十六日理、監
      事選舉後，被告丑○○○召開理事長人選協調會，卻因被告戌○○、戊○○互
      不相讓，理事長無法協調產生，嗣於八十六年三月三日透過與被告癸○○之電
      話通話，知悉被告戊○○為能順利當選理事長，遂轉而尋求被告Ａ○○該對方
      派系合作，從事賄選之犯罪等節（證據詳如後述），復為被告丑○○○、癸○○所不否認，苟被告戊○○與Ａ○○合作成功，獲得五位以上之理事支持而取
      得理事長席位，則被告Ａ○○派系於總幹事聘任時當至少掌握五席以上理事之
      決議權，足可威脅被告丑○○○蟬聯總幹事席位之機會，是被告丑○○○於總
      幹事聘任前夕交付九位理事當選人各三十萬元，其意在於約為聘任，至為灼然
      。第查，右揭被告丑○○○由被告Ｋ○○駕駛載同至被告Ｇ○○、玄○○、宙
      ○○住處，由被告Ｋ○○載同被告丑○○○先後親自將三十萬元賄款交付予Ｇ
      ○○之妻Ｉ○○○、玄○○之妻Ｊ○○、宙○○等人，並委由Ｉ○○○、Ｊ○○代為收受擬交付予Ｇ○○、玄○○之賄款，又於新屋農會將三十萬元賄款分
      別交給與被告Ｈ○○、Ｐ○○二人，由被告Ｈ○○於被告戊○○住處交付三十
      萬元賄款予被告戊○○，被告Ｐ○○則告知其父Ｑ○○關於丑○○○交付賄款
      之事，被告Ｑ○○旋分二次向被告Ｐ○○取得二十二萬元，其餘八萬元則暫放
      被告Ｐ○○處。被告Ｋ○○亦受命於被告丑○○○在新屋農會職員辦公室交付
      三十萬元、六十萬元予Ｌ○○、戌○○，於Ｄ○○住處交付三十萬元予Ｄ○○
      ，分別委請戌○○將其中三十萬元之賄款轉交予被告辰○○，委請被告Ｄ○○
      將款項轉交予被告Ｂ○○。被告戌○○即於其招待理事當選人辰○○等五人至
      台北市北投及宜蘭縣礁溪出遊時，將賄款三十萬元交付予被告辰○○。被告Ｄ
      ○○將該三十萬放置住處，轉知被告Ｂ○○其事，被告Ｂ○○則告以現在不急
      用錢，先將三十萬元寄放於Ｄ○○處之事實，迭據被告丑○○○（見八十六年
      度他字第一三八號卷第一四一頁、第一四六頁、第一七二頁、第二八四頁）、
      Ｋ○○（見八十六年度他字第一三八號卷第一四二頁、八十六年度偵字第四八
      八六號卷第三○五頁）、Ｈ○○（見八十六年度他字第一三八號卷第二五一頁
      ）、Ｐ○○（見八十六年度他字第一三八號卷第二三○頁）、Ｄ○○（見八十
      六年度他字第一三八號卷第二四○頁、第二四三頁）、Ｊ○○（見八十六年度
      他字第一三八號卷第一九九頁）、Ｉ○○○（見八十六年度他字第一三八號卷
      第一九四頁、第二五五頁、第二七七頁）於檢調單位訊問時，各就其送交或轉
      送賄款之行為坦承在案，而九位理事當選人除被告宙○○、玄○○、Ｇ○○、
      Ｌ○○、Ｂ○○（上開五名理事當選人亦均有收受該項賄款，證據詳於各該被
      告證據項下後述）外，被告戌○○（見八十六年度他字第一三八號卷第三六四
      頁、本院八十六年八月九日訊問筆錄）、辰○○（見八十六年度他字第一三八
      號卷第一八八頁、第二七○頁本院八十六年八月二十一日訊問筆錄）、Ｑ○○
      （八十六年度他字第一三八號卷第三○四頁、第三○八頁、八十六年度偵字第
      四八八六號卷第三○五頁、本院八十六年八月二十一日訊問筆錄、八十七年十
      月十五日訊問筆錄）、戊○○（見八十六年度他字第一三八號卷第一七八頁、
      本院八十六年八月九日訊問筆錄、八十六年八月十六日訊問筆錄）亦均於偵審
      中坦承收受被告丑○○○款項，並決議聘任被告丑○○○為總幹事，此外並有
      自被告Ｄ○○、Ｉ○○○之住處搜扣被告丑○○○交付，委其分別轉交予被告
      Ｂ○○、Ｉ○○○之之賄款各三十萬元現金扣案佐證（見八十六年度他字第一
      三八號卷第二四四頁所附八十六年度保管字第一四二二號扣押物清單、同卷第
      一九一頁所附搜索及扣押筆錄），堪認被告丑○○○、Ｋ○○、Ｈ○○、Ｐ○○、Ｄ○○確有上開送交或轉交賄款予理事當選人之行為無疑。而被告Ｋ○○
      、Ｈ○○、Ｄ○○均為農會職員，絕無不知農會總幹事聘任在即，各派系人馬
      角力劇烈之情，於此時為總幹事候聘人員送交款項予理事當選人，賄選之意，
      昭然若揭，況且被告Ｋ○○於偵查中尚且自陳受被告丑○○○之命交款項予被
      告Ｌ○○，其用意為希望Ｌ○○投被告丑○○○一票等語（見八十六年度他字
      第一三八號卷第一四二頁），而被告Ｈ○○為檢調單位偵查時，先是陳稱被告
      丑○○○委其轉交予被告戊○○之物，伊並未親自交予被告戊○○，而是交付
      予被告戊○○之配偶陳美蘭，嗣後方才改稱交給被告戊○○，當初說謊是怕影
      響戊○○等語（見八十六年度他字第一三八號卷第二二九頁、第二五一頁），
      益見被告Ｈ○○明知所交付之款項即係賄款，否則何須於檢調單位偵查中代被
      告戊○○予以隱瞞？凡此均足徵被告Ｋ○○、Ｈ○○、Ｄ○○為被告丑○○○
      代轉賄款時，均知悉該款項與理事是否決議聘任被告丑○○○為總幹事有對價
      關係，與被告丑○○○有犯意聯絡，事證至臻明確，其等上開所辯，無非臨訟
      飾卸之詞，委無足採。
  二、被告Ｑ○○、宙○○、Ｌ○○部分：
    （一）Ｑ○○、宙○○、Ｌ○○三人收受被告丑○○○賄款三十萬元部分：
          訊之被告Ｑ○○坦承收受被告丑○○○三十萬元賄款，暫放於被告Ｐ○○
          處，已分二次取用共二十二萬元整，尚餘八萬元之事實，而被告Ｌ○○、
          宙○○則矢口否認之。經查，被告Ｑ○○上開自白核與被告丑○○○、葉
          時詮所供如交付或轉交賄款之情節相符，堪認自白與事實相符。而被告黃
          新興就其上開犯行，於偵查中亦自白在卷，並自陳所收受之賄款已於八十
          六年三月三日存入桃園縣新屋鄉農會第0000000號帳戶等情甚詳（
          見八十六年度他字第一三八號卷第一○八頁、第一三三頁），有與其所述
          資料相符之該帳戶活期儲蓄存款存摺扣案佐證（扣於八十八年度他字第一
          三八號卷第八十二頁證物袋內），核與同案丑○○○、Ｋ○○所述交付賄
          款事實，若合符節。其於偵審中空言否認，辯稱因怕遭羈押始為上開自白
       ，且前揭存入戶頭內之款項則係他筆收入云云，原不足推翻已有旁證之自
          白，況且被告Ｌ○○於本院自承偵查中指出上開農會帳戶存摺於八十六年
          三月三日存入三十萬元款項，係伊自行供出，而非檢調單位搜扣開存摺後
          ，指出該筆有所疑義之款項，令其承認此即收賄款項等情至明（見本院審
          判筆錄），益徵被告之上開自白出於自由意志，並與事實相符，否則豈能
          自行提供與自白相符之佐證。雖證人黃○○到庭證稱曾目擊被告Ｌ○○在
          新城餐廳收有另一筆款項三十萬元等情（見本院八十七年十一月五日訊問
          筆錄），縱認屬實，亦不能以此推定被告Ｌ○○存入上開帳戶之款項為他
          筆款項，併此指明。另質之被告宙○○雖矢口否認有何收受丑○○○三十
          萬元賄款之犯行，或辯稱根本無此事，或辯稱當天係由他人收受，伊不知
          情云云，然被告丑○○○係由被告Ｋ○○載同前往被告宙○○住處，由被
          告丑○○○下車與被告宙○○寒暄拜託，被告Ｋ○○親自將三十萬元賄款
          放置於被告宙○○住處桌上，嗣後被告宙○○亦不曾將賄款退還乙節，分
          據被告丑○○○及Ｋ○○兩人於審理中指陳甚明（見本院審判筆錄），兩
          人所陳互核相符，並參諸被告宙○○為九位理事當選人之一，為有聘任總
          幹事權限之人，被告丑○○○既對其他八位理事當選人均交付三十萬元賄
          款，衡諸常情，焉有獨漏被告宙○○一人之理，是被告宙○○空言否認有
          何收受丑○○○所交付之三十萬元賄款，顯不可信。被告Ｑ○○、Ｌ○○
          、宙○○三人之上開犯行，均極明確，堪以認定。
    （二）被告Ｌ○○行求競選理事長人員應交付財物部分：
          被告Ｌ○○雖亦矢口否認有於第一次全體理事當選人所召開之理事長人選
          協調會中向欲擔任理事長之人要求賄款，惟查：該次理事長人選協調會中
          有多人（即被告戌○○、戊○○、Ｌ○○、Ｂ○○）表達參選理事長之意
          願，被告Ｌ○○當場表示只要誰拿出五十萬元，就支持誰當理事長乙節，
          業據同案被告辰○○（見八十六年度他字第一三八號卷第三六一頁）、李
          文政（見同卷第三六八頁）、Ｂ○○（見八十六年度他字第一三八號卷第
          三五九頁）指證綦詳，互核相符，雖被告辰○○、Ｂ○○、戊○○於本院
          審理中均改稱並未親自與聞被告Ｌ○○之索賄行為，而係事後聽聞傳言云
          云，惟此顯不過係事後迴護之詞，且被告戊○○於本次農會理事長選舉中
          ，又屬同一派系，當無誣陷被告Ｌ○○之可能，其等於偵查中上開所述，
          實堪採信。被告Ｌ○○否認上開犯行，並無可採。
   三、被告戌○○之部份：
    （一）收受被告丑○○○賄款三十萬元部分：
          右揭被告戌○○於新屋農會收受被告丑○○○委託被告Ｋ○○所轉交賄款
          三十萬元之事實，迭據被告戌○○於偵審中坦承不諱，核與同案被告范姜
          卓三、Ｋ○○於審理中所陳交付賄款之情節（見本院審判筆錄）相符。
    （二）為被告丑○○○交付三十萬元與被告辰○○部分：
          又被告戌○○如何取得被告丑○○○擬交付與被告辰○○之賄款，又如何
          將之轉交於被告辰○○，約定聘任被告丑○○○為總幹事等節，亦據被告
          戌○○自白，核與被告丑○○○、辰○○所供交付、取得賄款之事實，要
          相符合。
    （三）交付五十萬元賄款予Ｇ○○、Ｂ○○、玄○○及辰○○並招待渠等至台北
          市北投及宜蘭縣礁溪鄉出遊之部份：
          訊之被告戌○○坦承為競選新屋鄉農會理事長一職，於八十六年二月二十
          七日至同年三月六日間，至理事當選人Ｇ○○、玄○○、Ｂ○○住處，分
          別交付賄款五十萬元予Ｇ○○之妻Ｉ○○○、玄○○、Ｂ○○三人，並委
          由Ｉ○○○代為收受擬交付予Ｇ○○之賄款，並於其間由其支付費用，招
          待Ｇ○○、Ｂ○○、玄○○、辰○○等四人集體至台北市北投及宜蘭礁溪
          鄉出遊二日，並於出遊期間，先將三十萬元之賄款交予辰○○，迨出遊歸
          來後再交付二十萬元尾款予辰○○，約為其等選舉伊為農會理事長等節不
          諱（見本院八十六年八月九日訊問筆錄），核與其行賄之對象即被告陳昌
          桶（見八十六年度他字第一三八號第一一七頁、第三六○頁、本院八十六
          年八月十六日訊問筆錄）、辰○○（見八十六年度他字第一三八號卷第一
          八七頁、第二七○頁、第三六○頁）所述確於上開期日與被告戌○○、莊
          隆艷、Ｇ○○出遊，及被告Ｂ○○自承收受賄款（見八十六年度他字第一
          三八號第一一六頁、第三六○頁、本院八十六年八月十六日訊問筆錄）、
          被告Ｇ○○供承被告戌○○交付賄款與其配偶（見八十六年度偵字第四八
          八六號卷第三○三頁、本院八十六年八月二十一日訊問筆錄）、及被告彭
          陳敏妹坦承為其配偶Ｇ○○代收賄款（見八十六年度他字第一三八號卷第
          一八七頁、第二七三頁）之情節相符，並有自被告Ｇ○○住處搜得之被告
          戌○○所交付之五十萬元賄款及自被告Ｂ○○之自小客車內所搜得戌○○
          交付之賄款五十萬元之餘額九萬五千四百元扣案可佐（分別有八十六度他
          字第一三八號卷第一九二頁所附搜索扣押筆錄、同卷第六八頁至七○頁所
          附搜索扣押筆錄、扣押物品目錄表、八十六度保管字第一四○二號扣押物
          品清單為憑），而該扣案之五十萬元及九萬七千四百元確係被告戌○○交
          予被告Ｂ○○及Ｇ○○兩人，作為被告戌○○請其兩人支持被告戌○○擔
          任本屆理事長之對價，亦分據被告Ｂ○○、Ｇ○○及Ｇ○○之妻Ｉ○○○
          供述在案（雖被告玄○○否認收賄或出遊、被告辰○○亦否認有收賄之行
          為，但上開二人亦均有收賄及出遊之行為，證據詳如後述），堪認被告徐
          潤炳上開自白確與事實相符。綜上所論，被告戌○○之犯行確堪認定。
  四、被告辰○○、Ｂ○○、玄○○、Ｇ○○、Ｊ○○、Ｉ○○○部份：
    （一）被告辰○○、Ｂ○○、玄○○、Ｇ○○、Ｊ○○收受被告丑○○○交付之
          三十萬元部分：
        １被告辰○○部分：
          訊之被告辰○○坦承自被告戌○○處收受被告丑○○○所交付之賄款三十
          萬元（見八十六年度他字第一三八號卷第一八八頁、第二七○頁、本院八
          十六年八月二十一日訊問筆錄），核與被告戌○○、丑○○○所承交付或
          轉交賄款，並表示請於聘任總幹事予以被告丑○○○支持之情節，要無不
          符，事證明確。
        ２被告Ｂ○○部分：
          訊之被告Ｂ○○則否認收受被告丑○○○賄款，辯稱因尚積欠被告范姜卓
          三五十萬元，故不願接受其所交付之賄款云云，然被告丑○○○委由被告
          Ｋ○○，再轉由被告Ｄ○○交付與被告Ｂ○○賄款三十萬元，惟被告陳青
          雲尚未完成轉交行為之際，被告Ｂ○○即電詢被告Ｄ○○是否有此一事，
          經被告Ｄ○○告知，被告Ｂ○○遂要求被告Ｄ○○予以保管等節，已據被
          告丑○○○、Ｄ○○供述在案，復為被告Ｂ○○所不否認，苟被告Ｂ○○
          無意收受被告丑○○○上開賄款，自當命被告Ｄ○○速予歸還，何以反而
          要求被告Ｄ○○代為保管？所辯實無可採，其要求被告Ｄ○○代為保管賄
          款之際，即以間接占有之方式完成收受之行為。此外，復有於被告Ｄ○○
          住處起出之賄款三十萬元扣案佐證（見八十六年度他字第一三八號卷第二
          四四頁所附扣押物品清單），事證明確，犯行堪以認定。
        ３被告玄○○、Ｊ○○部分：
          訊之被告玄○○、Ｊ○○均否認上開犯行，被告玄○○辯稱根本不知被告
          丑○○○有何行賄之行為，其妻Ｊ○○亦未告知伊曾收受被告丑○○○之
          賄款云云，被告Ｊ○○則以：雖收受被告丑○○○所交付之款項，但不知
          伊送錢的意思云云置辯。但查，被告丑○○○將賄款送至被告玄○○住處
          ，由被告Ｊ○○代收之事實，業經被告丑○○○供述甚詳，而被告Ｊ○○
          收受該筆款項後，已告知被告玄○○，被告玄○○並未表示任何意見，此
          後該筆款項即由被告Ｊ○○轉借給女婿鄧榮龍修房子等情，則為被告彭雲
          嬌於偵查中所自承（見八十六年度他字第一三八號卷第一九九頁），而證
          人鄧榮龍亦證稱當時確有向被告Ｊ○○借款修房子等語（見八十六年度他
    字第一三八號卷第二二四頁、第二六五頁），參酌被告Ｊ○○為一介農婦
          ，又與被告玄○○為夫妻等情以觀，被告Ｊ○○豈有私自收受三十萬元鉅
          款，隱匿不告知其配偶玄○○之可能，又豈有未經夫婿同意，私自挪用該
          款項之可能？顯見被告玄○○不僅知悉被告Ｊ○○已代為收受被告范姜卓
          三之賄款，且默認被告Ｊ○○之行為，否則於被告Ｊ○○告知上情時，當
          即歸還賄款，何以任由被告Ｊ○○處分？而苟被告Ｊ○○不知該筆款項之
          用途，何敢任意收受，又何敢任意處分？其等一辯稱根本不知情，一辯稱
          不知款項為約為聘任總幹事之代價云云，無非臨訟飾卸之詞，要無可採。
          其等就收受被告丑○○○賄款而允為聘任行為，有犯意聯絡，行為分擔，
          已至明確。
        ４被告Ｇ○○部分：
          訊之被告Ｇ○○固不否認其妻Ｉ○○○代其向被告丑○○○收受三十萬元
          款項之事實，然辯稱其妻Ｉ○○○事後告知，伊即命Ｉ○○○送還被告范
          姜卓三，惟適逢農忙，無法即時歸還云云。但查，被告Ｉ○○○於偵查中
          迭次陳稱：伊於住處代被告被告Ｇ○○收受被告丑○○○所交付之款項三
          十萬元，待被告Ｇ○○返家後即已告知，被告Ｇ○○表示知道了，款項就
          擺在住處未動用等節甚詳（見八十六年度他字第一三八號卷第一九四頁、
          第二五五頁、第二七二頁），且該賄款三十萬元亦於被告Ｇ○○住處起出
          扣案佐證（八十六年度他字第一三八號卷第一九一頁所附搜索扣押筆錄為
          憑），衡諸被告Ｇ○○、Ｉ○○○為夫妻，誼屬至親，被告Ｉ○○○應無
          誣陷被告Ｇ○○可能，所稱被告Ｇ○○知悉被告丑○○○交付賄款，但無
          返還之意等語，自堪採信。而被告Ｇ○○既稱其時適逢農忙，無法即時歸
          還賄款云云，惟又自承該時曾參與被告戌○○北投出遊招待等情，則既農
          忙無暇歸還賄款，何以有暇前往北投出遊，所辯自相矛盾，無非避重就輕
         ，不足採信。
    （二）被告Ｂ○○、辰○○、玄○○、Ｇ○○、Ｉ○○○收受被告戌○○交付之
          五十萬元，及被告辰○○、Ｂ○○、玄○○、Ｇ○○接受被告戌○○出遊
          招待部分：
        １被告Ｂ○○部分︰
          右揭被告Ｂ○○收受被告戌○○五十萬元賄款，並接受招待出遊，而允為
          選舉理事長時支持被告戌○○之犯行，迭據被告Ｂ○○於偵審中自白（八
          十六年度他字第一一六頁、第一一七頁、第一三六頁、第三六○頁、本院
          八十六年八月十六日訊問筆錄），並經被告戌○○自承交付賄款及招待出
          遊等情甚詳，互核相符，事證已臻明確。
        ２被告Ｇ○○、Ｉ○○○部分：
          訊之被告Ｇ○○、Ｉ○○○均否認右揭犯行，被告Ｇ○○先辯稱並未收受
          被告戌○○賄款或招待出遊，嗣改稱被告戌○○之賄款係交與伊妻彭陳敏
          妹代收，伊已向伊妻Ｉ○○○表示應予歸還云云，而被告Ｉ○○○則稱徐
          潤炳交付款項不知何意，伊只是代伊夫Ｇ○○收受而已，事後彭士見即表
          示要歸還云云。然被告被告戌○○交付被告Ｉ○○○五十萬元，委其轉交
          與被告Ｉ○○○之事實，已據被告戌○○供述在卷，而該賄款五十萬元亦
          於八十六年三月二十七日於被告Ｇ○○住處起出扣案佐證（八十六年度他
          字第一三八號卷第一九二頁所附搜索扣押筆錄為憑），苟被告Ｇ○○有意
          歸還被告Ｉ○○○八十六年三月初代收之賄款，何至於將近一月之時間，
          猶未採取行動？其默認被告Ｉ○○○所為，將其代為收受之行為視為本身
          所收受，極為明確。而被告戌○○交付財物與被告Ｉ○○○之際，尚曾表
          示請予支持之意，此為被告Ｇ○○於偵查中所自承（見八十六年度偵字第
          三○三頁），被告Ｇ○○於被告戌○○交付財物之際，既未在場，此語顯
          係被告Ｉ○○○事後轉達，而被告Ｉ○○○竟稱不知被告戌○○交付款項
          係為賄選，亦屬卸責之詞。被告Ｇ○○、Ｉ○○○就收受被告戌○○賄款
          ，而允為選舉其為農會總幹事之犯行，顯有犯意聯絡，並有行為分擔，而
          被告Ｇ○○於農會理事長選情緊繃之際，接受理事長候選人被告戌○○出
          遊招待，顯亦係基於約為一定選舉行為之犯意而為之，事證確鑿。
        ３被告辰○○部分：
          訊之被告辰○○否認上開犯行，時而辯稱僅接受被告戌○○招待出遊，並
          未收受任何賄款云云，時又辯稱被告戌○○雖有交付賄款之行為，伊礙於
          情面確曾收受，但事後即歸還云云，然被告戌○○如何分二次交付被告徐
          永煌賄款五十萬元，又如何招待被告辰○○、Ｂ○○、玄○○、Ｇ○○等
          人出遊等事實，已據被告戌○○自白綦詳，並參諸該次理事長選舉，被告
          戌○○、戊○○競爭激烈，選舉結果差距僅在一票之間，被告戌○○就其
          所得掌握之理事票源，自必小心經營，被告辰○○為被告戌○○所得掌握
          之四位理事當選人之一，被告戌○○既對其他三位理事當選人均交付五十
          萬元賄款，為避免各該理事當選人互通聲氣，發覺厚此薄彼，基於勝選考
          量，絕無獨漏被告辰○○一人之理，是被告辰○○或僅坦承接受出遊招待
          ，或坦承礙於情面而收受款項，事後歸還云云，無非避重就輕之詞，非可
          採信，況且事後是否歸還賄款，實亦無礙於犯罪之成立。其為有選舉理事
          長選舉權之人，基於收受財物後而為一定選舉行為之犯意，而收受被告徐
          潤炳交付之賄款五十萬元並接受出遊招待，約為選舉被告戌○○為理事長
          之犯行，堪以認定。
        ４被告玄○○部分：
          訊之被告玄○○先則矢口否認有何收受被告戌○○賄款或接受被告戌○○
          出遊招待之行為，嗣又改稱僅接受被告戌○○北投餐會招待，而被告徐潤
          炳所交付之款項五十萬元，亦係礙於情面始為收受，旋即返還云云。惟被
          告莊隆豔收受被告戌○○所交付之五十萬元，並接受出於招待等情，業經
          被告戌○○供述在案，而其確參與出遊招待乙節，復經同時出遊之被告徐
          永煌（見八十六年他字第一三八號卷第二七○頁）、Ｂ○○（見八十六年
          他字第一三八號卷第一一六頁）等人指證明確。苟其並無接受被告戌○○
          賄款及招待，而約為選舉被告戌○○為理事長之意，於被告戌○○交付款
          項或邀約出遊之際，應當場予以拒絕，更不宜參與出遊，亦實無庸先暫時
          收受賄款，事後再予歸還，徒增困擾，足徵所辯有違情理，委無足採，事
          證明確，犯行堪以認定。
    五、被告戊○○、Ａ○○、宇○○、Ｍ○○部分：
    （一）被告戊○○收受被告丑○○○賄款三十萬元部分：
          右揭被告戊○○收受被告丑○○○交由被告Ｈ○○所交付三十萬元賄款之
          事實，業據被告戊○○偵審中坦承不諱（見八十六年度他字第一三八號卷
          第一七八頁、本院八十六年八月九日訊問筆錄、八十六年八月十六日訊問
          筆錄、審判筆錄），與被告丑○○○、Ｈ○○兩人於本署偵查中所陳述之
          情節，互核悉相一致，事證已明，被告戊○○此部份之犯行堪以認定。
    （二）被告戊○○向被告Ｑ○○行求部分：
          右揭被告戊○○於八十六年三月二日至理事長選舉前某日間，曾向被告葉
          斯昭表示：如果Ｂ○○找的回來，戌○○下多少錢，伊也要跟著下等語，
          要求被告Ｑ○○於理事長選舉時予以支持，但實際上並未交付任何款項予
          被告Ｑ○○之事實，已據被告戊○○於偵查中供述在卷（見八十六年度他
          字第一三八號卷第二九六頁、第三○二頁），核予被告Ｑ○○所供被告李
          文政確於八十六年三月二日在新屋農會表示向伊表示「如果我能當選的話
          ，人家怎麼樣，我就怎麼樣」、「會有禮貌上應有之表示」等語，因伊不
          願得罪任何一方，故未允諾等情（見八十六年度他字第一三八號卷第三○
          六頁、第三○九頁、八十六年度偵字第四八八六號卷第三○四頁），要無
          二致，上開自白堪認與事實相符。
    （三）被告戊○○、Ａ○○、宇○○、Ｍ○○共同向Ｂ○○行求部分：
          訊據被告戊○○、Ａ○○、宇○○、Ｍ○○均矢口否認右揭犯行，被告李
          文政辯稱伊與被告Ｂ○○、Ａ○○、宇○○、Ｍ○○雖於八十六年三月三
          日下午在被告Ａ○○住處地下室餐廳聚會，但只是勸說Ｂ○○投票支持伊
          擔任理事長，但無賄選情事云云，被告Ａ○○則辯稱：因伊為鄉長對鄉民
          之請託不能置之不理，是伊當天係受被告戊○○之託，負責聯絡被告陳昌
          桶、戊○○至伊住處協商，其兩人至伊家後，伊有事先離開，讓二人自己
          談，至其等交談之內容為何則不知情，亦未介入云云；被告Ｍ○○與張明
          順亦辯稱：當天被告戊○○、Ｂ○○、Ａ○○坐一桌，渠等二人坐一桌，
          故被告戊○○三人交談之內容為渠等所不知云云。惟查，被告戊○○迭於
          偵審中坦承伊參選第十三屆新屋農會代表、理事時，本與被告丑○○○同
          派，當時被告Ａ○○所規劃的人選均落敗，然於理事長競選時，於八十六
          年三月一日發覺被告戌○○掌握被告Ｂ○○、Ｇ○○、莊隆豔、辰○○四
          票，而伊只掌握被告Ｌ○○、Ｑ○○、宙○○三票，且被告丑○○○公開
          表示支持徐家的人當選理事長，為求順利當選，始於八十六年三月二日尋
          求被告Ａ○○之合作，由被告Ａ○○聯絡關鍵的被告Ｂ○○一票，如果陳
          昌桶能予支持，伊即可順利當選。而八十六年三月三日下午，被告Ａ○○
          找到與被告戌○○同遊北投、宜蘭歸來之被告Ｂ○○，伊與Ｍ○○、張明
          順、Ａ○○、Ｂ○○乃陸續會集於被告Ａ○○住處地下室餐廳，在該餐廳
          時，伊請求被告陳昌支持，表示被告戌○○下多少錢，伊也願意等語，被
          告Ｂ○○一則未答被告戌○○賄選之款項數目，又稱其已收受戌○○之東
          西（即五十萬元之賄款），不可能再支持伊等語，在場之被告Ａ○○即問
          Ｂ○○「你究竟要多少？」，並與Ｍ○○及宇○○追問Ｂ○○「要一百萬
          或二百萬你自己說」等情不諱（見八十六年度他字第一三八號卷第一二六
          頁、第一三○頁、第一三九頁、第二八四頁、第二八五頁、第二九七頁、
          第三○二頁，八十六年度偵字四八八六號卷第三二○頁、第三二一頁，本
          院八十六年八月九日訊問筆錄、八十六年八月十六日訊問筆錄）；而上開
          被告Ｂ○○於被告Ａ○○住處，與被告戊○○、Ａ○○、Ｍ○○、宇○○
          商談，被告戊○○請被告Ｂ○○支持其選理事長遭拒後，被告Ａ○○即問
          Ｂ○○「要一百萬或二百萬你自己說」，被告Ｍ○○、宇○○等在旁幫腔
          試圖說服等節，復迭經被告Ｂ○○於偵查中指稱歷歷（見八十六年度他字
          第一一八頁、一一九頁、第一三六頁、第二五五頁、二九三頁），經檢察
          官質之被告Ｂ○○何以被告Ｍ○○、宇○○等要幫腔，被告Ｂ○○則答以
          ：「當初選舉時，我與Ｌ○○、宙○○三人說好要支持同一理事長，但我
          沒作到，故他們指責我」等語（見八十六年度他字第一三七頁），所述各
          派系間之利害關係，及被告Ａ○○、Ｍ○○、宇○○金錢勸誘之情節，與
          經隔離訊問之被告戊○○前所述者悉相符合，自堪採信。雖被告戊○○、
          Ｂ○○嗣後均或改稱究竟何人開口問一百萬、二百萬，業已不復記憶，又
          或改稱為被告Ａ○○、Ｍ○○、宇○○三人追間「要一百萬或二百萬，你
          自己說」係屬開玩笑之語，被告戊○○更表示自身並未以財物行求被告陳
          昌桶投票支持云云，然被告戊○○、Ｂ○○基於自身利益，又迫於地方政
          治派系宗親之壓力，於偵審中翻異前詞，原不足為異，且被告Ｂ○○係此
          次新屋農會理事長選舉之勝負關鍵票，被告戌○○掌握被告Ｇ○○、徐永
          煌及玄○○三人，而被告戊○○則取得被告宙○○、Ｌ○○及Ｑ○○三人
          之支持，是被告Ｂ○○之投票向背足以影響理事長選舉之結果，其一票之
          價值自非可等閒視之，次從開票結果以觀，被告戌○○以一票之差擊敗被
          告戊○○而當選理事長，更足證明被告Ａ○○、Ｍ○○、宇○○三人告以
          Ｂ○○「你要一百萬或二百萬」，有其行情，其等確係以此價碼行求被告
          Ｂ○○支持被告戊○○為理事長，絕非虛詞，上開所辯均無足採。被告陳
          江順、Ｍ○○、宇○○三人與被告戊○○共同向Ｂ○○行求賄款，約定被
          告Ｂ○○於理事長選舉時為一定之行使即支持被告戊○○，要堪認定。
    六、被告Ｎ○○、壬○○、酉○○共同向會員代表寅○、午○○、未○○、亥○○、天○○、巳○○買票之部份：
        右揭事實業據被告Ｎ○○、壬○○、酉○○等人於偵查中坦承不諱（被告Ｎ
        ○○部分參見八十六年度偵字第二五七○號卷第一○五頁、第一二一頁；被
        告壬○○部分參見同卷第九二頁、第九九頁、第一○三頁、第一一四頁、第
        一三九頁至一四一頁、第一五三頁；被告酉○○部分參見同卷第五八頁），
        雖被告Ｎ○○、壬○○、酉○○嗣於審理中均否認右揭犯行，被告Ｎ○○辯
        稱雖通知壬○○前往被告酉○○住處送款，至於款項何用，伊不知情云云，
        被告壬○○辯稱經被告Ｎ○○通知負責送款，然亦不知原因何在，被告酉○○則稱只是幫忙發錢，不明送錢之目的云云。惟被告壬○○於八十六年二月
        十八日下午送款至被告酉○○住處，與酉○○會同，擬交付款項與被告午○○、未○○、亥○○、天○○、巳○○，並要求於監事選舉時支持子○○等
        情，分據被告午○○、未○○、亥○○、天○○、巳○○於偵審中指述綦詳
        ，核與被告Ｎ○○、壬○○、酉○○上開自白悉相符合，且參酌被告Ｎ○○
        、酉○○均為新屋鄉地方葉姓、徐姓家族之大老，過往參與新屋農會事務資
        歷，及被告壬○○親自送款請託等節以觀，其等於審理中翻異前供，辯稱不
        知於農會監事選舉之際，送款與徐姓等六名農會代表代表何意，實屬無稽，
        事證明確，犯行均堪認定。
    七、被告寅○、午○○、未○○、亥○○、天○○、徐列成部份：
        訊據被告午○○、未○○、巳○○、天○○、亥○○、寅○六人固均坦承於
        於前揭時、地，經酉○○以電話通知渠等六人後至酉○○住處開會，然均否
        認有何收受賄款而允以為一定選舉行為之犯行。被告寅○辯稱當天有事先走
        ，不知有何買票情事云云，被告被告午○○、未○○、亥○○及寅○四人均
        辯稱：當時被告酉○○拿出事先以紙包紮好之東西，欲交給伊，並告知監事
        部分則請支持子○○，為伊所當場拒絕云云；被告巳○○與天○○則辯稱：
        被告壬○○交予伊一包以紙包好之東西，不知為何物，迨回到天○○之自小
        客車上始知該包東西為二十萬元之現金，遂深感不妥，乃於翌日將二十萬元
        送交酉○○，請其返還壬○○云云，而被告酉○○亦附和其等說詞，陳稱僅
        被告天○○、巳○○收受款項，被告寅○先行離去，其餘人等則當場拒絕，
        而被告天○○、巳○○則於翌日將款項退回云云。惟被告壬○○係於八十六
        年二月十八日中午，經Ｎ○○以電話告知徐家即徐氏宗親會當選之八位代表
        中有六位要買票，請壬○○帶一百二十萬元現金至酉○○住處，壬○○於接
        獲電話後，即於當日下午攜一百二十萬元現金至酉○○住處，分兩批交予每
        位被告二十萬元，第一批交付予四人，第二次交付予另二人，每人均係交付
        二疊每疊十萬元之現金，且並未用任何紙包紮，而被告午○○、未○○、巳
        ○○、天○○、亥○○及寅○六人均當場將二十萬元收下，放入口袋內，並
        無人當場表示拒絕收受等情，業據被告壬○○於偵審中供述綦詳（見八十六
        年度偵字第五二七○號卷第九十二頁、第一一四頁、第一五三頁、本院八十
        六年八月十日訊問筆錄）；且被告午○○、未○○、天○○、巳○○於八十
        六年二月二十日下午參與在徐氏宗親會理事長徐念永服務處召開之徐氏宗親
        理事會時，均親口告知被告癸○○渠等於八十六年二月十八日下午在被告酉
        ○○家中收受壬○○交付之二十萬元，希望他們在理監事選舉中投票支持子
        ○○為監事，當時在場者尚有被告寅○，被告未○○並問被告癸○○，伊已
        將賄款全數返還，是否會有後遺症等節，復據被告癸○○指證無誤（見八十
        六年度偵字第五二七○號卷第五一頁、八十六年度偵字第四八八六號三一三
        頁）；又被告寅○於被告酉○○擬交付款項予被告亥○○時尚且在場，亦據
        被告亥○○供承在案（見八十六年度偵字第五二七○號卷第四一頁）；此外
        ，被告戌○○雖均堅稱僅被告天○○、巳○○收錢，然於於偵查中一度供承
        當天除被告寅○，其他五人均有收錢云云（見八十六年度偵字第五二七○號
        卷第一二三頁），前後齟齬，可見有所隱匿，其選任辯護人丙○○於本院言
        詞辯論期日甚至表示被告酉○○私下告知，伊因宗親之壓力未能據實陳述，
        只好配合被告巳○○等六人之說詞，陳稱只有被告巳○○、天○○把錢拿走
        等語，益徵被告徐列成等徐家六位農會代表於當日均曾將賄款收受，被告酉
        ○○所稱除被告徐列成、天○○收款外，其餘被告均當場拒絕或先行離去云
        云，無非意在迴護。參酌被告Ｎ○○、壬○○、酉○○三人對於被告酉○○
        如何匯集被告徐列成等六名徐氏農會代表所退回之賄款轉交與被告Ｎ○○、
        或壬○○之時間、地點、次數，前後供述雖屢有分歧，莫衷一是，惟就被告
        壬○○並未當場將賄款攜回乙節，則始終一致，苟如被告午○○、未○○、
        亥○○及寅○四人所辯，當場即拒絕收受被告壬○○所交付之二十萬元，何
        來事後由被告酉○○將一百二十萬元返還被告Ｎ○○之詞，蓋當日被告午○○、未○○、亥○○及寅○四人，果真當場拒絕收受被告壬○○所交付之二
        十萬元賄款，則該四人拒絕收受之賄款總計達八十萬元，由被告壬○○直接
        帶回即可，何必多此由被告酉○○將該一百二十萬元送交被告Ｎ○○，再由
        被告Ｎ○○返還被告壬○○之舉？而被告壬○○、酉○○於送交賄款與被告
        巳○○等六人時，必均交代農會理監事應予支持之對象，衡諸被告徐列成等
        六人身為新任農會代表當選人，以其等之身份、地位及對新屋農會人脈、生
        態之理解，豈有不知被告壬○○、酉○○所交付之「物品」為現金賄款？凡
        此均足證明被告巳○○、午○○、未○○、天○○、亥○○及寅○六人確均
        當場收受被告酉○○、壬○○所交付之現金賄款，約為一定之選舉行為，被
        告巳○○等六人或辯稱根本不知有買票情事，或稱拒絕收款，或稱收受時不
        知為現款，事後發現乃予退還，並無收賄之意圖云云，及被告酉○○稱僅被
        告巳○○、天○○二人收賄，或被告Ｎ○○嗣後改稱賄款以紙包紮，外觀無
        從辨認何物云云，顯均不過係臨訟飾卸或迴護之詞，委無足採。事證確鑿，
        犯行均堪認定。
    八、Ｗ○○、ｂ○○二人向Ｖ○○要求賄款之部份：
        訊據被告Ｗ○○、ｂ○○矢口否認右揭犯行，然被告Ｗ○○、ｂ○○如何於
        當選農會會員代表後，與羅姓宗親之會長、大老及全體羅姓代表當選人在新
        屋鄉唐福餐廳餐敘時，對有意競選理事之代表當選人Ｖ○○索賄，表示其等
        非羅氏宗親所規劃之人選，須由Ｖ○○補貼經費，否則不允支持等情，業據
        證人Ｖ○○偵查中指證歷歷（見八十六年度他字第三九五頁、第三九八頁、
        八十六年度偵字第四八八六號卷第二五三頁、第二七二頁），核與證人羅進
        福證稱：「餐會中由Ｙ○○說明為了羅氏宗親和諧及確保一名羅氏宗親能當
        選理事，希望Ｖ○○和Ｗ○○兩人中能有一人退出選舉，但Ｖ○○和Ｗ○○
        兩人仍執意參選，現場氣氛並不好．．．而依現實狀況，倘兩人都參選，則
        勢必兩人都會落選，因此Ｗ○○便表示，看由Ｖ○○補貼給Ｗ○○三人多少
        經費，來解決這個僵局．．．Ｖ○○馬上發表他的看法，他表示選舉不能用
        錢解決的．．．，因此餐會中，也沒有在詳細討論到底Ｖ○○要拿出多少錢
        或Ｗ○○要如何退出這次選舉等細節」、「Ｗ○○提出這項建議時，除了我
        、Ｖ○○外，ｂ○○、ａ○○兩人也在場，至於其他還有誰在場，我並不是
        記得很清楚」、「ｂ○○有發言表示支持Ｗ○○的建議，ａ○○則對於Ｗ○○要求Ｖ○○補貼他們經費一事未表示意見」（見八十六年度偵字第四八八
        六號卷第二一八頁、第二一九頁），證人羅守鈺證稱席間伊中途離席如廁，
        等我回來之後便特別聽到Ｖ○○向大家表示︰「此次農會改選，調查局以出
        來查辦，大家不要買票，要花錢買票是不可能的事」，至於Ｖ○○是否針對
        Ｗ○○等人之索賄而發此言，則不知悉等語（見八十六年度偵字第四八八六
        號卷第二二一頁、第二二二頁），若合符節，顯非憑空誣陷虛構。雖證人Ｖ
        ○○於本院審理中改稱不知上情，而證人羅仁成、Ｙ○○、羅煥章、Ｘ○○
        、Ｚ○○、Ｕ○○於偵審中一致證稱當天餐敘並未聽聞被告Ｗ○○、ｂ○○
        索賄云云，然地方派系宗親力量極為龐大，上開證人均係羅氏宗親會成員，
        與被告Ｗ○○、ｂ○○有宗親關係，是否能據實陳述所見所聞，原有疑義，
        此就證人Ｖ○○即本案之告發人於審理中尚且變更證詞內容即可得知，且縱
        認前揭證人確未聽聞被告Ｗ○○、ｂ○○索賄，亦可能出於疏忽、不在場、
        遺忘等可能，並無礙於證人Ｖ○○、羅進福、羅守鈺等人於偵訊中所證事實
        之真實性，被告Ｗ○○、ｂ○○空言否認上開犯行，委無足採。
貳、論罪科刑部分：
  一、按法律是一種理性、客觀、公正且合乎目的性之規範，解釋法律必須兼維法律
      之安定與理想，而後法律之功能始能充分發揮。如為維護法律的安定，而將法
      律的理想加以犧牲，必然使法律的解釋淪為形式的邏輯化，自難促成正義的實
      現。是以，法律之解釋，除須顧及法律之安定性外，更應考慮到解釋之妥當性
      、現在性、創造性及社會性，而後使能與社會的脈動相符。要之，依據法律文
      字以邏輯推論的方式闡釋法律時，務必顧及一般的妥當性，此種理念，每每涉
      及「立法精神」或「立法之意思」。惟所謂「立法者之意思」並非指立法者立
      法當時所表示之意思，而係應依立法者處於今日所應有之意思，而為闡釋。第
      以社會現象日新月異，立法者又非萬能，苟發生立法當時所未料及之事件，自
      須衡量現行環境及價值判斷之各種變化，以探求立法者若於今日「立法」時所
      可能表示之意思，始能掌握法律的一般妥當性。因之，由此理念所衍生之另一
      指導原則，即法律解釋之現在性，亦應予顧及。又立法者並非萬能，由於立法
      技術欠周、文字粗略、以致法文欠明、錯誤乃至彼此抵觸時，苟必待修正法律
      始能因應，在短時間內恐難克奏膚功，基於解釋現代性之要求，必需創造最合
      乎目的性的理論解釋始可，故解釋的創造性，亦成為法律解釋之指導原則。再
      者，就具體事件闡釋法律時，應隨時顧及具體的妥當性，直視社會的實際需要
      ，把握現實具有生命的社會現象，始不至架空。惟在刑事法領域，基於罪刑法
      定主義，法律文字如失之狹隘，而須透過解釋始能正確適用時，仍以「文義可
      能」之範圍，始可為之。易言之，在「文義可能」之範圍內，可為擴張解釋，
      惟若超出「文義可能」範圍，已屬是否可以類推適用、目的性擴張、目的性限
      縮等法律漏洞補充方法加以填補之問題，於民事法領域皆為法之所許，然於刑
      事法領域，當非可引用。至於所謂「文義可能」，係指文義之預測可能性，如
      擴張之文義，非原有文義所能預測，則在解釋之極限外，在刑事法領域，因不
      能類推適用，只能以「立法」加以補救。反之，若所擴張之文義，在預測可能
      性範圍內，應擴張而不擴張，將責任推給立法部門，認為立法不當，修法始能
      解決問題，則無疑係司法之怠惰。如何情形始屬文義可能範圍，在實務上恆以
      擴張前或擴張後之內涵是否相同，為其判斷依據。要之，在邏輯上有所謂「外
      延」及「內涵」，外延指某一用語指示事物的集合，而內涵則指該事務所共具
      之性質。外延乃對事物之意義言，而內涵則係對事物之性質言。在倫理學上，
      特徵的和就是內涵，而概念所涵攝之對象則係外延。舉例言之，概念係「物」
      時，其內涵為「存在」，而外延則係動物、植物、礦物之屬皆包括之；若概念
      係「生物」，其內涵為「存在」加「生命」，而其外延則包括動物、植物，礦
      物則不及焉。要之，內涵不變，外延亦不變，但外延不變，內涵則不一定不變
      。內涵越多，外延越小，內涵越小，外延越大。法律對其所欲描繪之對象，毫
      無遺漏地列舉其特徵，其特徵的和就是內涵，其所形成的觀念則係概念，而其
      所指之事項則係外延。因之，苟法律用語之內涵相同，其外延縱或模糊，本諸
      「內涵不變，外延亦不變」之原則，自應解釋為在「文義可能」範圍之內。本
      案農會法第四十七條之一所規定之農會選舉中「有選舉權人」、第四十七條之
      二所規定可聘任總幹事之「理事」其外延究竟為何，在實務上有採「宣誓就職
      」說，認為在宣誓前尚非有選舉權人，非理事；有採「公告當選」說，認為一
      經公告當選，以取得選舉之權，宣誓就職不過為其執行職務之形式要件而已；
      亦有採「選舉結果揭曉」說，認為選舉開票結果得票數及名次，在該選區應選
      名額內，已是當選人，即時取得選舉理監事、理事長、常務監事或聘任總幹事
      之資格，即為「有選舉權人」、「理事」。換言之，候選人是否當選，係以得
      票數為依據，而得票數在選舉結果揭曉後已經可以確定，選務機關對於該選舉
      結果無權加以變更，其公告不過係對於選舉結果予以公示確認而已。就農會理
      監事、理事長、常務監事選舉之有選舉權人，及可為農會總幹事聘任決議權之
      理事而言，「有選舉權人」及「理事」之文義可能，如欲擴張解釋，可擴張之
      極限為何，本院以為以「於選舉理監事、理事長、常務監事時，具有選舉資格
      之人」、「於決議聘任總幹事時，具有理事資格之人」，可分別作為農會法第
      四十七條之一所謂「有選舉權人」、第四十七條之二所謂「理事」之內涵，應
      無可疑。換言之，如將各該法文中「有選舉權人」、「理事」之內涵，分別析
      為「於選舉理監事、理事長、常務監事時，具有選舉資格之人」、「於決議聘
      任總幹事時，具有理事資格之人」，則「屆至該項選舉時，具有選舉資格之人
      」、「屆至該項聘任決議時，具有決議聘任資格之人」之範圍內，即足當之，
      採選舉結果揭曉說，亦應包括在內。法官闡釋法律，如其文意明確，僅有一義
      時，固應為文意解釋，依照法文用語之文義及通常使用方法而為解釋，據以確
      定其意義，惟如解釋之結果，文義多歧，有複數解釋之可能性時，則應予論理
      解釋，就法文文義上可能之意義，加以限定之操作。此並非意味著凡有解釋，
      均須將文義推向文義可能之邊緣，而係應在文義可能之範圍內，作一最適當之
      決定，如此而已。蓋法律解釋本是一種以法律目的或社會目的為主導之思惟過
      程，闡釋文義正確之底蘊，正係法官職責所在。易言之，在文義可能範圍內，
      如有複數解釋之可能性時，每一種解釋均屬合法，具有同等價值，法官從中擇
      一為決定，並非理論認識的問題，而係實踐政策上的問題，此時法官猶如立法
      者，擇一而為判決，此即所謂法官有相對之造法權。以農會法相關規定以觀，
      各級農會理監事、理事長、常務監事之選舉，及總幹事之聘任，無不在農會代
      表、理監事之宣誓就職當日舉行，有意角逐理事長、常務監事，或總幹事之人
      ，至愚亦不至於代表或理監事宣誓就職後始行賄選，而且是時時間緊湊，欲行
      賄選猶勢所不能，是農會法第四十七條之一關於「有選舉權人」、四十七條之
      二關於「理事」之規定，採取宣誓就職說，認為必須宣誓就職後始足當之，以
      致有意賄選爭取農會理監事、理事長、常務監事、總幹事者，殆在選務機關「
      公告當選」後即展開運作，無異於給予賄選者一段法律空窗期；而論其實際，
      有意賄選爭取上開農會席位者，於農會代表、理監事選舉結果揭曉後，莫不立
      即展開運作，甚者採用公告當選說，對於賄選歪風之遏止，仍無所補益。有鑒
      於選舉乃民主政治之重要表徵，其中基層農會選舉更攸關地方政經安定，近來
      地方基層農會冒貸、超貸案件，形成擠兌風暴時有所聞，嚴重造成社會之不安
      ，肇因於地方基層農會長期遭地方派系所操控而公器私用，而地方派系之所以
      能全面操控農會，即係以賄選為手段，本院認農會法第四十七條之一對於「有
      選舉權人」之規定、第四十七條之二對於「理事」之規定，應採用「選舉結果
      揭曉」說為當，於選舉開票結果揭曉之際，在該選區應選名額內為當選人者，
      即時取得選舉理監事、理事長、常務監事或聘任總幹事之資格，即為農會法第
      四十七條之一所謂「有選舉權人」、同法第四十七條之二所謂「理事」，此雖
      仍無法避免行為人就選舉結果揭曉前，就普遍可能當選之對象予以綁樁賄選行
      為予以規範，惟此係基於罪刑法定主義，在文義可能範圍內，所能為最符合立
      法者處於今日社會，就該法律文字所應有之解釋。本案中行為人行賄約為聘任
      或為一定之選舉行為，及收賄而許以聘任或為一定之選舉行為發生之時點，均
      係選舉結果揭曉後所為，自當認有農會法第四十七條之一第一項第一款、第二
      款，同法之二第一項第一款、第二款犯罪主體或客體之適格，合先敘明。
  二、被告所犯法條
  （一）被告丑○○○、Ｋ○○、Ｈ○○、Ｐ○○、Ｄ○○部份：
        核被告丑○○○、Ｋ○○、Ｈ○○、Ｐ○○、Ｄ○○於農會聘任總幹事，對
        於理事收受財物，而約其為聘任之行為，係犯農會法第四十七條之二第一項
        第二款之罪。被告Ｋ○○、Ｈ○○、Ｐ○○、Ｄ○○明知被告丑○○○委其
        分別轉交與被告Ｌ○○、戌○○（以上為被告Ｋ○○所轉交）、戊○○、Ｑ
        ○○、Ｂ○○之款項係約為總幹事聘任之賄款，猶代為轉交，被告Ｋ○○為
        被告丑○○○之司機，復駕駛汽車載同被告丑○○○前往莊隆豔、Ｇ○○、
        宙○○住處交付賄款，不僅與被告丑○○○有犯意聯絡，並已參與犯罪構成
        要件之行為，就其參與轉交賄款犯行部分與被告丑○○○均為共同正犯。而
        被告丑○○○就其委由被告Ｋ○○，再由被告Ｋ○○轉由被告戌○○轉交賄
        款與被告辰○○部分犯行，與被告戌○○亦有犯意聯絡、行為分擔，亦為共
        同正犯（被告戌○○炳部分，詳如後述）。被告丑○○○先後九次交付賄選
        款項三十萬元予九位理事當選人，被告Ｋ○○先後代被告丑○○○轉交賄款
        予被告Ｌ○○、戌○○，委請被告Ｄ○○轉交賄款予被告Ｂ○○，並多次載
        同被告丑○○○前往被告宙○○、莊隆豔、Ｇ○○等理事住處交付賄款之行
        為，各時間緊接，手段相似，顯均係基於概括犯意多次觸犯犯罪構成要件相
        同之罪名，應分別論以連續犯一罪，並加重其刑。
  （二）被告宙○○、Ｑ○○部分：
        核被告宙○○、Ｑ○○三人均為新屋農會第十三屆理事當選人，於農會聘任
        總幹事，收受被告丑○○○之財物，而許以聘任之行為，犯農會法第四十七
        條之二第一項第一款之罪。
  （三）被告Ｌ○○部分：
        被告Ｌ○○為新屋農會第十三屆理事當選人，於農會聘任總幹事，收受被告
        丑○○○之財物，而許以聘任，係犯農會法第四十七條之二第一項第一款之
        罪。又被告Ｌ○○為有權選舉農會理事長之人，於理事長參選協調會時，向
        欲參選理事長之戊○○等人要求交付財物，而許以選舉權為一定之行使之行
        為，另犯農會法第四十七條之一第一項第一款之罪。所犯二罪犯罪構成要件
        迥然不同間，且犯意各別、手段互異，應分論併罰之。公訴人指被告所犯上
        開二罪，係基於概括犯意多次觸犯犯罪構成要件相同罪名之罪，應論以連續
        犯一罪，自有誤會。
  （四）被告辰○○、Ｂ○○、玄○○、Ｇ○○、Ｊ○○、Ｉ○○○部份：
        核被告辰○○、Ｂ○○、玄○○、Ｇ○○四人均為新屋農會第十三屆理事當
        選人，為有理事長選舉權之人，於農會之選舉，收受被告戌○○之財物及旅
        遊招待，而許以選舉被告戌○○為理事長，係犯農會法第四十七條之一第一
        項第一款之罪；又於農會聘任總幹事，收受被告丑○○○之財物，而許以聘
 任，另犯農會法第四十七條之二第一項第一款之罪。而被告Ｊ○○、Ｉ○○○分別為新屋農會第十三屆理事當選人莊隆豔、Ｇ○○之妻，被告Ｊ○○於
        農會聘任總幹事，收受被告丑○○○之財物轉交與被告莊隆豔，許為聘任之
        行為，核犯農會法第四十七條之二第一項第一款之罪。Ｉ○○○則於農會選
        舉時，收受被告戌○○之財物轉交與有理事長選舉權人即被告Ｇ○○，許以
        選舉權一定行使之行為，則犯農會法第四十七條之一第一項第一款之罪。又
        被告Ｊ○○、Ｉ○○○分別明知被告丑○○○、戌○○所交付之款項為農會
        選舉賄款，猶各為其夫莊隆豔、Ｇ○○代為收受，就收受賄款並允為聘任被
        告丑○○○為總幹事、選舉被告戌○○為理事長之行為，當各與其夫即被告
        莊隆豔、Ｇ○○顯有犯意聯絡，應分別就所犯之農會法第四十七條之二第一
        項第一款之罪、同法第四十七條之一第一項第一款之罪，與被告莊隆豔、Ｇ
        ○○論以共同正犯，公訴人求論以幫助犯，恐有未洽，起訴法條應予變更。
        又被告Ｉ○○○另與被告Ｇ○○有犯意聯絡，而代被告Ｇ○○收受被告丑○○○所交付之財物，允為一定之聘任行為，業於犯罪事實欄內載明，惟被告
        Ｉ○○○該部分犯行未據公訴人指述，該行為復與被告Ｉ○○○之本案犯罪
        行為並無實質上或裁判上一罪關係，本院非得予以審究，應由有權偵察機關
        另案偵處，惟此無礙於被告Ｇ○○就收受被告丑○○○財物，而允為總幹事
        聘任之犯行，仍應與被告Ｉ○○○為共同正犯之認定，併此指明。被告辰○○、Ｂ○○、莊隆豔、Ｇ○○所犯上開二罪，犯罪構成要件迥然有異，犯意
        各別，行為互殊，應分論併罰之。公訴人指被告四人先後收受丑○○○及戌
        ○○所交付之賄款及接受戌○○招待出遊之犯行，為基於概括犯意多次觸犯
        犯罪構成要件相同之罪名，係連續犯一罪，尚有誤會。
  （五）被告戌○○部份：
        核被告戌○○為新屋農會第十三屆理事當選人，於農會聘任總幹事，收受被
        告丑○○○之財物三十萬元，而許以聘任，係犯農會法第四十七條之二第一
        項第一款之罪；另與被告丑○○○基於犯意聯絡，於農會聘任總幹事，對於
        理事即被告辰○○交付財物，而約其為聘任之行為，係犯農會法第四十七條
        之二第一項第二款之罪，被告戌○○明知被告丑○○○委其轉交與被告辰○○之款項為約為總幹事聘任之賄款，猶代為轉交，不僅與被告丑○○○有犯
        意聯絡，並參與犯罪構成要件行為，為共同正犯，公訴人求論被告戌○○為
        幫助犯，尚有未洽，起訴法條應予變更；又於農會之選舉，對於有理事長選
        舉權之理事當選人Ｇ○○、Ｂ○○、玄○○及辰○○四人，交付財物，而約
        為應選舉被告戌○○為理事長之犯行，則犯農會法第四十七條之一第一項第
        二款之罪，其連續四次對理事當選人交付財物，而約為一定之行使之行為，
        時間緊接，手段相似，顯係基於概括犯意多次觸犯犯罪構成要件相同之罪名
        ，應論以連續犯一罪，並加重其刑。被告所犯上開三罪間犯意各別，行為互
        殊，應分論併罰。
  （六）被告戊○○部分：
        核被告戊○○為新屋農會第十三屆理事當選人，於農會聘任總幹事，收受被
        告丑○○○之財物三十萬元，而許以聘任，係犯農會法第四十七條之二第一
        項第一款之罪；又於農會之選舉，對於有理事長選舉權之理事當選人Ｂ○○
        、Ｑ○○行求財物，而約為應選舉被告戊○○為理事長之犯行，則犯農會法
        第四十七條之一第一項第二款之對於有選舉權人要求，而約其為一定行使罪
        ，被告戊○○要求Ｂ○○、Ｑ○○選舉伊為理事長遭拒，既未達成期約，更
        未交付財物，其行賄行為僅達行求之低度行為階段（理由詳如後述），公訴
        人指被告戊○○已透過被告Ｃ○○交付財物與被告Ｂ○○，並於八十六年二
        月十八日將財物交付被告Ｑ○○，完成交付財物之行賄高階行為，應論以同
        法條項款之對於有選舉權人交付財物，而約其為一定行使罪，尚有未洽；又
        上開對理事當選人Ｂ○○行求財物約為一定之選舉行為犯行部分，與被告Ａ
        ○○、宇○○、Ｍ○○有犯意聯絡、行為分擔，均為共同正犯。而被告戊○○連續二次向被告Ｑ○○、Ｂ○○行求財物為一定選舉行為，時間緊接、手
        段相似，顯係基於概括之犯意多次觸犯犯罪構成要件相同之罪名，應論以連
        續犯一罪，並加重其刑。所犯二罪犯意各別、行為互殊，應分論併罰之。
  （七）被告Ａ○○、宇○○、Ｍ○○部分：
        被告Ａ○○、宇○○、Ｍ○○於農會理事長選舉，對於有理事長選舉權之理
        事當選人Ｂ○○行求財物，而約為應選舉被告戊○○為理事長之犯行，係犯
        農會法第四十七條之一第一項第二款之農會選舉，對於有選舉權人行求財物
        ，而約其為一定行使罪，其等要求Ｂ○○選舉被告戊○○為理事長遭拒，既
        未達成期約，更未交付財物，其行賄行為僅達要求之低度行為階段，公訴人
        指被其等已透過被告Ｃ○○交付財物與被告Ｂ○○，完成交付財物之行賄高
        階行為，求科以同法條項款之對於有選舉權人交付財物，而約其為一定行使
        罪，自屬誤會；又其等與被告戊○○就上開犯行為有犯意聯絡、行為分擔，
        均為共同正犯。
  （八）被告Ｎ○○、壬○○、酉○○部分：
        核被告Ｎ○○、壬○○、酉○○於農會監事之選舉，對於有選舉權之人即農
        會代表當選人寅○、亥○○、午○○、未○○、巳○○、天○○交付財物，
        而約為選舉被告子○○為農會監事，係犯農會法第四十七條之一第一項第二
        款之農會選舉對於有選舉權人交付財物，而約其為一定行使罪。其等就上開
        犯行，有犯意聯絡、行為分擔，均為共同正犯。其等多次於農會選舉，對於
        有選舉權人交付財物，而約其為一定行使之行為，時間緊接、手段相似，所
        犯為基本犯罪構成要件相同之罪名，應論以連續犯一罪，並加重其刑。
  （九）被告寅○、亥○○、午○○、未○○、巳○○、天○○部份：
        被告寅○、亥○○、午○○、未○○、巳○○、天○○為農會代表當選人，
        為有農會監事選舉權之人，收受被告Ｎ○○、壬○○、酉○○等所交付之財
        物，而許以為選舉被告子○○為農會監事之一定行使，係犯農會法第四十七
        條之一第一項第一款之罪嫌。
  （十）Ｗ○○、ｂ○○部份：
        核被告Ｗ○○、ｂ○○為農會代表當選人，為有農會理事選舉權之人，要求
        農會理事參選人Ｖ○○交付財物，而許以為一定行使之行為，係犯農會法第
        四十七條之一第一項第一款之罪。其等二人就上開犯行有犯意聯絡，與行為
        之分擔，為共同正犯。
  三、本院審酌被告丑○○○係新屋農會第十二屆總幹事，未能恪守法律，反從事農
      會聘任總幹事賄選行為，固屬不該，然其為該農會之績優總幹事，復為第十三
      屆總幹事之單一遴選合格候選人，為謀連任，仍不得不就全體理事交付財物；
      而被告Ｋ○○、葉時銓、Ｄ○○、Ｈ○○為農會職員，為被告丑○○○轉交賄
      款與理事，不過係聽命於上司，惡性不高；被告戌○○、戊○○、Ｌ○○、Ｑ
      ○○、宙○○、玄○○、Ｇ○○、Ｂ○○、辰○○為新任新屋農會第十三屆理
      事當選人，受地方農民重託，然不思為民福梓，甫當選即收受被告丑○○○賄
      款，許以聘任為總幹事，被告玄○○、Ｇ○○、Ｂ○○、辰○○又收受被告戌
      ○○所交付財物，並接受其招待出遊，而約為選舉被告戌○○為理事長，不僅
      有負選民所託，並致農會運作及成立目的遭受扭曲，且無非將所得利益轉嫁予
      選民承擔，其中被告Ｌ○○視法令如無物，復於公開場合向其餘理事當選人公
      然索賄，敗壞選風，莫此為甚；而被告Ｊ○○、Ｉ○○○分別為被告玄○○、
      Ｇ○○之妻，為配偶代為收受賄款，無非盲從配偶之決定，惡性容非重大；被
      告戊○○、戌○○二人競爭農會理事長一席，不能以政見取勝，而以賄選為手
      段，被告Ａ○○為新屋鄉鄉長、被告Ｍ○○、宇○○亦均為地方鄉紳，未能以
      其等在地方上名望配合政府抑遏賄選，澄清選風，竟與被告戊○○共謀以賄選
      方式奪取無給職之農會理事長寶座，均思圖藉派系控制農會，以遂私慾，至為
      灼然；被告Ｎ○○、壬○○、酉○○率爾於以服務農民，監督農會運作為宗旨
      之農會監事選舉中以賄選方式扭曲農會代表之自由意志，亦無非藉此控制農會
      運作，被告寅○、亥○○、午○○、未○○、巳○○、天○○當選農會代表，
      不思自重自律，貪取財物，甘受賄款，亦均可議，姑念上開徐姓六位代表於選
      舉監事前，均已將賄款返還予被告酉○○等人，業經被告酉○○、壬○○、Ｎ
      ○○供承在卷，尚知悔悟；被告Ｗ○○、ｂ○○為新任農會代表當選人，於羅
      氏宗親私人聚餐中，公然向農會理事候選人Ｖ○○表達索賄之意，情節重大等
      一切情狀，分就各被告所犯之各罪，量處如主文所示之刑，並就各該被告Ｋ○○、Ｈ○○、Ｐ○○、Ｄ○○、Ｑ○○、宙○○、Ｌ○○、辰○○、Ｂ○○、
      莊隆豔、Ｇ○○、Ｊ○○、Ｉ○○○、寅○、午○○、未○○、亥○○、天○○、徐列成、Ｗ○○、ｂ○○所處六個月以下有期徒刑部分，諭知易科罰金之
      折算標準，罰金刑部分並諭知如易服勞役之折算標準，被告Ｌ○○、辰○○、
      Ｂ○○、莊隆豔、Ｇ○○、戌○○、戊○○所犯二罪以上者，並定其應執行刑
      。而被告戌○○、戊○○、Ｌ○○、Ｑ○○、宙○○、玄○○、Ｇ○○、Ｂ○○、辰○○各所收受被告丑○○○所交付之財物三十萬元，均應依農會法第四
      十七條之二第二項為沒收之諭知；被告玄○○、Ｇ○○、Ｂ○○、辰○○各所
      收受之被告戌○○所交付之財物各五十萬元，被告寅○、亥○○、午○○、未
      ○○、巳○○、天○○所收受被告壬○○、酉○○、Ｎ○○等所交付之財物各
      二十萬元，均應依農會法第四十七條之一第二項宣告沒收。因農會法行賄罪所
      保障之法益為社會法益，並無自然人之被害人，行賄者更非所謂之被害人，是
      不論上開被告等是否已將財物返還於行賄者，仍應諭知沒收；又依農會法第四
      十七條之一第二項、第四十七條之二第二項關於收受財物之規定以觀，必限於
      所得者為金錢以外之其他財物而無法追繳時，始應追徵其價額，使其繳納與原
      財物相當之價額，如所收受之財物為金錢，當不發生無法追繳之問題，是凡上
      開被告等所收受之賄款雖未扣案，不能證明已滅失不存在，仍毋庸為追徵其價
      額之諭知，均併此指明。又被告丑○○○、Ｎ○○、巳○○、天○○前未曾受
      有期徒刑以上刑之宣告，有本院被告全國前案紀錄表四紙附卷為憑，素行均稱
      良好，其中被告丑○○○擔任新屋農會總幹事期間，其績效並經台灣省政府肯
      定為績優總幹事，功在鄉里，經此科刑教訓，當已均知所警惕，且其等四人於
      偵審中就交付財物，或收受他人財物之犯行均直承不諱，被告巳○○、天○○
      並已返還賄款予被告酉○○等人，足見悔意之誠，日後對此盲從於地方賄選陋
      習之犯行，應無再犯之虞，本院認就此四人所科之刑以暫不執行為適當，被告
      丑○○○、Ｎ○○併予宣告緩刑五年，被告巳○○、天○○均為緩刑三年之諭
      知，期以自新。
  四、不另為無罪諭知部分：
  （一）被告Ｌ○○、宙○○、Ｑ○○收受被告戊○○賄賂部分：
      １公訴意旨另稱：被告Ｑ○○、宙○○、Ｌ○○三人均係新屋農會第十三屆理
        事之當選人，為農會理事長之選舉權人，三人於其住所，分別收受由理事長
        候選人戊○○所交付之賄款五十萬元，而許以選舉被告戊○○為理事長，因
        認被告Ｌ○○、宙○○、Ｑ○○三人均涉有農會法第四十七條之一第一項第
        一款之罪嫌。
      ２按犯罪嫌疑人所為不利於己之陳述，查據最高法院三十一年上字第二四二三
        號、四十六年台上字第四一九號判例一貫所示之見解，唯於其無瑕疵可指，
        且經調查其他旁證認與事實相符後，始能據以認定其他訴訟關係人犯罪。本
        件訊之被告Ｌ○○、宙○○、Ｑ○○均堅決否認有何收受被告戊○○交付之
        財物，而約為選舉被告戊○○為理事長之行為。經查，公訴人指訴被告Ｌ○○等三人涉有上開犯嫌，無非以被告戊○○於訴訟外之曾向被告癸○○表示
        上情之單一自白為其依據，此外別無其他積極證據足為佐證，核諸上開證據
        法則，已有違誤。況且被告戊○○於偵審中已供稱其向被告癸○○表示曾向
        被告Ｌ○○、Ｑ○○、宙○○行賄，無非虛張聲勢，企圖令被告癸○○誤認
        於伊較被告戌○○占優勢，透過被告癸○○將被告莊隆豔、Ｇ○○的票拉回
        來等語甚詳；而透過己方聲勢之拉抬，促使選民「西瓜偎大邊」之效應產生
        ，藉以勝選，亦確係常用之選舉手法，益徵被告戊○○上開偵審中所言，尚
        非全然無據。此外，復查無其他積極證據足認被告Ｑ○○、Ｌ○○及宙○○
        涉有收受被告戊○○賄款之情事，應認犯罪嫌疑尚屬不足。
  （二）被告戊○○、Ａ○○、宇○○、Ｍ○○對Ｌ○○、宙○○、Ｑ○○、Ｂ○○
        交付財物部分：
      １公訴意旨另稱：被告Ａ○○、宇○○、Ｍ○○、Ｏ○○、Ｃ○○（被告Ｏ○○、Ｃ○○此部分犯嫌亦經本院為無罪之認定，詳如後述）五人共同規劃之
        理、監事人選，於理、監事選舉失利後，因原同屬與被告丑○○○及癸○○
        結盟之被告戊○○、戌○○兩人就理事長一職相持不下，被告戊○○得悉被
        告戌○○分別交付五十萬元賄款予被告辰○○、Ｇ○○、玄○○及Ｂ○○四
        人，並集體出遊二日，乃轉而尋求擁有Ｂ○○、Ｑ○○、宙○○、Ｌ○○四
        票之被告Ａ○○、Ｃ○○、Ｏ○○、宇○○及Ｍ○○等一派人之支持，而被
        告Ａ○○、Ｃ○○、Ｏ○○、宇○○及Ｍ○○五人，為能掌握至少五席之理
        事，以便理事會於成立後六十天內行使總幹事聘任之決議時，現任經上級農
        會遴選合格之績優總幹事候聘人丑○○○無法獲得理事會二分之一以上決議
        之聘任，新屋農會須依農會法第二十五條第二項之規定及臺灣省政府八十六
        府農輔第一四００四號函辦理，即總幹事一職先函請上級農會就遴選合格之
        人員派代，並於派代之總幹事滿一年後，仍未獲理事會之聘任，主管機關依
        法重新辦理公告遴選時，再由被告Ｏ○○或其等所推出之人選參與總幹事之
        遴選及候聘，乃與被告戊○○共同基於向被告Ｂ○○、Ｑ○○、宙○○、Ｌ
        ○○四人交付賄款之犯意聯絡，與行為之分擔，於八十六年二月二十八日，
        在不詳之地點，由被告Ａ○○出資，約集被告Ｃ○○、Ｏ○○、宇○○、Ｍ
        ○○、Ｑ○○、宙○○、Ｌ○○及戊○○，當場將賄款交予被告Ｑ○○、宙
        ○○、Ｌ○○三人，並由被告Ｃ○○負責將賄款交予當時不在場之被告Ｂ○○，而約定Ｑ○○、宙○○、Ｌ○○三人於理事長選舉時為一定之行使及總
        幹事聘任時為不聘任。因認被告Ａ○○、Ｍ○○、宇○○涉有農會法第四十
        七條之一第一項第二款之農會選舉對於有選舉權人交付財物，而約為一定行
        使之罪嫌、同法第四十七條之二第一項第二款農會聘任總幹事對於理事交付
        財物，而約其為不聘任之罪嫌（公訴人於犯罪事實欄中有被告Ａ○○、Ｍ○○、宇○○該部分罪嫌之論述，雖於所犯法條欄中漏未論及，仍應認屬起訴
        效力所及，附此敘明）。
      ２訊之被告戊○○、Ａ○○、Ｍ○○、宇○○均堅決否認上開犯嫌，一致辯稱
        絕無此事等語。查被告之自白固為證據之一種，然須非出於強暴、脅迫、利
        誘、詐欺或其他不正方法，且與事實相符者，方得採為證據，故被告雖經自
        白，仍應調查其他必要之證據，以察其與事實是否相符，苟無法證明其與事
        實相符，根本即失其證據之證明力，不得採為判斷事實之根據，最高法院著
        有四十六年台上字第八○九號判例可資參照。公訴人指被告戊○○等四人交
        付財物予被告Ｌ○○、宙○○、Ｑ○○及Ｂ○○，係以被告戊○○曾於八十
        六年三月二日深夜至被告癸○○之住處，告以癸○○「其東西（指賄款）已
        於八十六年二月二十八日，即交付給Ｑ○○、宙○○、Ｌ○○三人，當時在
        場者有Ａ○○、Ｃ○○、Ｍ○○（客語黃譽一）、宇○○及葉家，且當時他
        們說好他們說三個要跟其一起走」、「當天Ｂ○○不在場，東西係交給Ｃ○○」、「費用都是Ａ○○出的」等情，有被告癸○○之電話所為之通訊監察
        譯文在卷可參為論斷基礎，然縱被告戊○○就曾夜訪被告癸○○告知上情並
        不否認，公訴人所引以為據者仍無非係被告訴訟外之任意自白，依卷存資料
        所示，並無其他佐證。況且，被告戊○○於偵審中已說明上開告知被告癸○○之詞，無非虛張聲勢，並非實情，而被告Ｌ○○、Ｑ○○、宙○○、Ｂ○○均堅決否認收受賄款，被告Ｃ○○亦否認曾代送賄款與被告Ｂ○○，是查
        無其他必要證據證明上開被告戊○○訴訟外之自白與事實相符，核諸上開最
        高法院判例意旨，應認被告戊○○之自白根本失其證據之證明力，不得採為
        判斷事實之基礎，被告戊○○、Ａ○○、Ｍ○○、宇○○犯嫌均屬不足。
  （三）被告Ａ○○、宇○○、Ｍ○○對徐家六代表賄選部分：
      １公訴意旨另稱：被告Ａ○○、宇○○、Ｍ○○與被告Ｏ○○、子○○、Ｗ○○、卯○（被告Ｏ○○、子○○、Ｗ○○、卯○經本院為無罪之認定，理由
        詳如後述）、Ｎ○○、壬○○、酉○○等人，於新屋農會第十三屆理、監事
        選舉中，基於犯意聯絡，被告Ａ○○前往桃園縣楊梅鎮怡仁醫院探視因病住
        院之被告酉○○時，告知被告酉○○如陳家、葉家、黃家及徐家合作即有希
        望取得理事長及常務監事二職，而被告子○○、Ｗ○○亦先與被告Ｎ○○聯
        絡約定將來向代表交付賄款之費用由大家一起分攤，迨會員代表選舉後即八
        十六年二月十七日，被告Ａ○○、Ｏ○○、宇○○、Ｍ○○、Ｎ○○五人，
        在新屋鄉鄉長辦公室討論如何綁票之事宜，被告Ａ○○並指示被告Ｎ○○與
        被告酉○○聯絡，由其兩人負責向徐氏宗親之代表買票，嗣於八十六年二月
        十八日上午，被告Ｎ○○接獲被告酉○○之電話告以徐家有六位代表要賣票
        ，被告Ｎ○○即通知被告壬○○帶一百二十萬元至被告酉○○之住處，被告
        壬○○旋於當天下午至酉○○住處，分別將二十萬元之現金交予被告午○○
        、未○○、巳○○、天○○、亥○○及寅○六人收受，約定該六人於監事選
        舉時選子○○，理事之人選則於選舉前再行告知，而先向午○○等六人綁票
        ，因認被告Ａ○○、宇○○、Ｍ○○涉有農會法第四十七條之一第一項第二
        款之罪嫌。
      ２按認定犯罪事實應憑積極證據，為刑事訴訟法第一百五十四條所明定，倘積
        極證據不足以為不利於被告事實之認定時，更不必有何有利之證據，最高法
        院三十年上字第八一六號著有判例。所謂「積極證據足以為不利被告事實之
        認定」，根據同院七十六年台上字第四九八六號判例意旨，係指據為訴訟上
        證明之全盤證據資料，在客觀上已達於通常一般之人均不致於有所懷疑，而
        得確認被告曾犯罪之程度；若未達到此一程度，而有合理懷疑之存在時，即
        無從為有罪之確認。
      ３訊據被告Ａ○○、宇○○、Ｍ○○均堅決否認向被告午○○、未○○、巳○○、天○○、寅○、亥○○賄選，亦否認有與被告Ｏ○○、Ｎ○○、酉○○
        、壬○○、子○○、羅細和會商買票情事。經查，公訴人指被告Ａ○○、Ｍ
        ○○、宇○○涉有向徐家六代表賄選之犯嫌，係以被告Ｎ○○於偵查中供述
        於新屋農會代表選舉後，其與被告Ａ○○、Ｏ○○、宇○○、Ｍ○○在Ａ○○鄉長之辦公室討論選情，被告Ａ○○因被告Ｎ○○與被告酉○○較熟，乃
        指示被告Ｎ○○負責與酉○○接洽向徐家代表買票等情（見八十六年度偵字
        第五二七○號卷第一四九頁、第一六四頁、第一八一頁、第一八二頁）為其
        主要論據，佐以被告Ａ○○前往桃園縣楊梅鎮怡仁醫院探視被告酉○○時，
        曾告以仍有希望取得理事長及常務監事二職等語，而被告酉○○於代表選舉
        後第二天，即以電話告知被告Ｎ○○徐家有六位代表要買票等節，而認被告
        Ａ○○確與被告酉○○、Ｎ○○等人有共同向徐家代表買票之犯嫌；另參酌
        證人葉邱富美即被告Ｎ○○之妻證稱：被告Ｎ○○於八十六年四月二十一日
        經檢察署羈押禁見後，被告Ｏ○○於翌日即派人至被告Ｎ○○之住處，將伊
        載至庚○○律師位在桃園縣龍潭鄉之辦公室即國民大會代表湯美娥龍潭服務
        處，當時在場有庚○○律師、被告Ｍ○○、宇○○及Ｏ○○五人，其間被告
        Ｍ○○告訴伊要委任庚○○律師為辯護人，並請庚○○律師至桃園看守所告
        訴羈押中之被告Ｎ○○「事情不要擴大」、「到這邊就斷」，伊以不了解被
        告Ｍ○○之意思，而拒絕委任律師，被告Ｍ○○、宇○○及Ｏ○○三人則堅
        持伊須委任李律師，被告Ｏ○○並將事先備妥之律師費十萬元交予律師庚○○，伊始於委任狀簽名等情，及某黃姓省議員於八十六年三月二十七日以電
        話問被告Ｍ○○「我要順便了解農會之情況」，被告Ｍ○○則答以「農會輸
        掉、我們輸掉」（有被告Ｍ○○電話通訊監察譯文在卷可稽）等情以觀，而
        認被告Ｍ○○、宇○○與被告Ｎ○○共同向徐姓代表買票，固非全然無據。
        然論其實際，公訴人所引上述證據中，直接指證被告Ａ○○、宇○○、Ｏ○○參與被告Ｎ○○向徐姓代表買票犯嫌者，無非以共同被告Ｎ○○於偵查中
        之自白，然被告Ｎ○○於偵查中就與何人共謀向徐姓代表賄選，多次供述不
        一，時稱徐黃葉三家合作控制農會之協議（即被告酉○○、訴外人黃仁松及
        被告Ｎ○○分別競選出任第十三屆新屋農會之常務監事、總幹事及理事長）
        與被告Ａ○○無關，而支持被告子○○，打壓被告癸○○也完全是伊個人意
        思，並非被告Ａ○○利用伊幫助被告子○○順利當選監事，以達到控制新屋
        農會的目的，係被告子○○表示要選監事，費用由伊支出，徐姓六代表退款
        後，被告子○○表示再向其他代表買票云云（見八十六年度偵字第五二七○
        號卷第一○七頁、第一一一頁、第一四三頁、第一四四頁、第一四六頁），
        嗣改稱被告子○○表示費用大家一起分攤，所謂「大家」指被告辰○○、宙
        ○○、Ｌ○○等人等語（見八十六年度偵字第五二七號卷第一五○頁），時
        稱伊與被告Ｏ○○為宗親關係，Ｏ○○於該次農會選舉期間多次拜訪，表示
        鄉長Ａ○○希望伊大力支持被告子○○，要怎麼作由伊決定，因此伊於徐姓
        六代表退款後，曾向被告Ｏ○○報告伊叫被告壬○○送一百二十萬元向徐姓
        代表買票之事，被告Ｏ○○也答稱好，但伊又馬上表示全部遭退回，被告Ｏ
        ○○則說怎麼會這樣云云（見八十六年度偵字第五二七○號卷第一四六頁）
        ，於審理中更否認上述各種說法，與公訴人所引以為據之自白迥不相符，是
        否可遽為論罪之基礎，原有疑義，仍應參酌其他證據予以判斷。而被告Ａ○○於探視被告酉○○病情時，討論農會選情，表示理事長、常務監事選情可
        能有變等語，此固為被告酉○○、Ａ○○所不否認，此後被告酉○○通知被
        告Ｎ○○向徐姓六代表賄選之事實，更為本院所認定，然被告Ａ○○上開討
        論農會選情之言語，不過係普通之臆測選情言詞，被告Ａ○○、酉○○自身
        並未參與該次農會選舉，雙方既未具體指明支持人選，行賄之對象亦未言明
        ，是否足令被告戌○○著手通知被告Ｎ○○行賄，尚堪疑慮，以此為共同被
        告Ｎ○○上開自白之佐證，遽認被告Ａ○○參與行賄徐姓六代表，自嫌率斷
        。而黃姓議員與被告Ｍ○○之通話記錄所表彰者不過係被告Ｍ○○於該次農
        會選舉中有特定支持人選，該人選落敗而已，當不足為何佐證。至於證人葉
        邱富美所述被告Ｏ○○、Ｍ○○、宇○○等人要求伊委任庚○○律師，被告
        Ｍ○○並向李律師要求向被告Ｎ○○轉達「事情不要擴大」、「到這邊就斷
        」等語，不僅為被告Ｍ○○、宇○○、Ｏ○○所一致否認，且縱認證人葉邱
        富美所證述之情節實在，被告Ｍ○○等人為上開舉動或言語之可能性亦非只
        一端，或係其等事後得知Ｎ○○之行為（參見八十六年度偵字第五二七○號
        卷第一四六頁所載被告Ｎ○○筆錄，被告Ｎ○○即表示係伊行賄後被告Ｏ○○始知情），因其等與被告Ｎ○○或為宗親關係，或於農會選舉中為派系結
        合，為免遭被告Ｎ○○之行為牽連，特此交代；或係幕後另有他人，指使被
        告Ｍ○○、宇○○、Ｏ○○等人向被告Ｎ○○施壓；甚或其等雖未參與被告
        Ｎ○○行賄之犯行，但另有不法情事，恐被告Ｎ○○遭羈押後均向檢察官坦
        白，亦非無可能，僅以被告Ｍ○○一人上開請求李律師向被告Ｎ○○轉達「
        事情不要擴大」、「到這邊就斷」之言語，佐以被告Ｎ○○前後不一之自白
        ，恐無法達到在客觀上通常一般之人均不致於有所懷疑，而得確認被告Ｍ○○、宇○○參與行賄被告Ｎ○○行賄徐姓六代表犯行之程度。復查又無其他
        補強證據足以擔保共同被告Ｎ○○於偵查中之自白與犯罪事實相符，應認此
        部分被告Ａ○○、Ｍ○○、宇○○犯罪不能證明。
  綜上所述，上開被告等人之犯嫌均屬犯嫌不足，惟公訴人既認其等之上開各犯嫌與
  本院前所論科者均有連續犯裁判上一罪關係，基於審判不可分原則，爰不另為無罪
  之諭知。
參、無罪部分：
  一、被告癸○○部分：
  （一）公訴意旨略以：被告癸○○、丑○○○分別係新屋農會第十二屆常務監事、
        總幹事，為能順利蟬連第十三屆常務監事一職，竟與被告丑○○○共同基於
        對於理事當選人交付賄款而約為聘任被告丑○○○為總幹事之概括犯意聯絡
        ，與行為分擔，先於該農會代表選舉前，與新屋鄉各姓氏宗親會之會長及大
        老協商，由各宗親依其人數，自行協調出各姓氏之新屋農會第十三屆理、監
        事會之理、監事及會員代表會之代表人選及名額，嗣於八十六年二月十五日
        該農會之會員代表選舉後，至同年月二十六日理、監事選舉前之間，被告癸○○與丑○○○圖使其所規劃之理事人選戌○○、辰○○、宙○○、Ｂ○○
        、戊○○、Ｇ○○、Ｑ○○、玄○○及Ｖ○○，監事人選癸○○、黃信盛及
        許根意能順利當選，乃召集各姓氏所推舉而當選農會代表之人及規劃之理、
        監事人選，在新屋農會二樓之總幹事辦公室，舉行理、監事選舉之配票及假
        投票，迨於八十六年二月二十六日理、監事選出後，理事長之人選卻因規劃
        之理事當選人互不相讓，無法協調產生，其中戊○○為能順利當選理事長，
        遂轉而尋求所規劃之人選於代表及理、監事選舉中落敗之被告Ａ○○、Ｏ○○、Ｍ○○、宇○○等之對方派系合作，此際被告丑○○○雖為該農會之績
        優總幹事且為該農會第十三屆總幹事之單一遴選合格之候聘人，但知悉被告
        戊○○與陳被告江順合作後，惟恐其總幹事之聘任未能取得全體理事二分之
        一以上即至少五位理事同意聘任之決議，致無法被續聘為總幹事一職，乃基
        於前揭之概括犯意，先交付三十萬元予有前揭犯意聯絡之被告癸○○為酬，
        與請被告癸○○與其一同向理事當選人戌○○、辰○○、宙○○、Ｂ○○、
        戊○○、Ｇ○○、Ｑ○○、玄○○及Ｌ○○九人遊說拜票，請各該理事當選
        人於聘任總幹事時，能聘任被告丑○○○為總幹事，因認被告癸○○涉有農
        會法第四十七條之二第一項第二款之罪嫌。
  （二）按對於他人之行為應負共犯之責任者，應以在訴訟上確有積極證據證明其與
        行為人有犯意聯絡或行為分擔，為其前提。又民主政治下，相同想法、利益
   之人結合在一起組成黨派，於選舉中，透過政治勢力之競爭、妥協、配票，
        以達勝選之目的，以遂政治理念之實踐，為民主政治之常態，苟無金錢、暴
        力介入，藉以扭曲選舉人之投票自由意志，各派系間合縱連橫，以整盤、操
        盤或演練之方式，鞏固票源，分配選票，期以同黨派者最多數人之當選，並
        無不法可言。而同派系之人以理念、利益相結合，於選舉中所支持之特定對
        象相同，雖可認選舉勝選之目標一致，但並不因此可認同一派系中他人為選
        舉勝選所為一切行為，派系中其他人均與之有相同之作為或看法，更非可僅
        以同派系中有人賄選買票為據，遽而推斷派系中其他人均有此非法之行為，
        是否應與賄選買票者負共犯之責，仍應以積極證據足資證明其與行為人間有
        犯意聯絡、行為分擔，始得成立。本件公訴人指被告癸○○涉有上開犯嫌，
        就被告丑○○○向理事當選人交付財物，約為聘任總幹事之犯行為共同正犯
        ，無非以被告癸○○收受被告丑○○○三十萬元，參與被告丑○○○規劃農
        會代表、理事、監事人選之作業，並陪同被告丑○○○向理事當選人拜票為
        據，就被告癸○○究竟如何參與被告丑○○○向理事當選人行賄之犯行，其
        實未見公訴人於起訴書中犯罪事實欄載明，核諸上揭說明，以起訴事實而論
        ，被告癸○○與丑○○○於該次新屋農會選舉時，利益相同而結合，被告癸○○為被告丑○○○從事競選人選之規劃，陪同被告丑○○○向理事當選人
        拜票，原恐難認與農會法第四十七條之二第一項第二款之犯罪構成要件相符
        。而訊之被告癸○○則堅決否認有何與被告丑○○○共同賄選之犯行，辯稱
        被告丑○○○是否賄選，伊毫不知情，雖收受被告丑○○○三十萬元，然此
        係被告丑○○○用以補助其此次農會選舉之花費，並充為其當選監事之賀禮
        等語，徵之被告丑○○○，亦同此說。公訴人指被告癸○○收受被告丑○○○之三十萬元係參與賄選行為之酬勞，恐屬臆測，蓋給付金錢之原因非只一
        端，或如被告癸○○所辯係補助款、係賀禮，亦非無可能，縱如公訴人所指
        係充為酬勞，以被告癸○○協助被告丑○○○從事該次農會選舉之人選協調
        、規劃之事務而言，得此酬勞亦不為過，何以認為此酬勞必係共同賄選之代
        價？況且被告丑○○○對理事當選人行賄，交付賄款者或為被告丑○○○本
       人，或為被告Ｋ○○、Ｐ○○﹑Ｄ○○、Ｈ○○，業如前述，被告癸○○確
        未參與交付賄款之犯罪客觀構成要件之行為。至於公訴人另指台灣桃園地方
        法院檢察署就被告癸○○之電話所為之通訊監察中，被告癸○○與丑○○○
        兩人就丑○○○向理事賄選之情節相互討論，何位理事已交付或收受賄款，
        何位理事尚未交付賄款云云，則亦有誤會，蓋上開通訊監察記錄中被告癸○○、丑○○○雖有賄選情節之討論，但係針對被告戊○○賄選理事要求選舉
        為理事長而言，而非就被告丑○○○賄選理事要求聘任為總幹事之情節加以
        商討，茲有被告癸○○、丑○○○之電話通話譯文在卷可參（附於八十六年
        度監字第十七號卷）。是查並無任何積極證據足資認定被告癸○○就范江卓
        三賄選理事當選人之行為有何犯意聯絡、行為分擔可言，依法應為無罪之諭
        知，以符法治。
  二、被告Ｃ○○部分：
  （一）公訴意旨略以：被告Ｃ○○與被告Ａ○○、宇○○、Ｍ○○（被告戊○○、
        Ａ○○、宇○○、Ｍ○○於農會選舉給付財物與選舉權人Ｌ○○、宙○○、
        Ｑ○○部分，及其等對於選舉權人Ｂ○○給付財物而約為選舉被告戊○○為
        理事長之高階行為部分，均經本院為無罪之認定）、Ｏ○○（被告Ｏ○○經
        本院為無罪之認定，理由詳如後述）共同規劃之理、監事人選，於理、監事
        選舉失利後，因原同屬與被告丑○○○、癸○○結盟之被告戊○○、戌○○
        兩人就理事長一職相持不下，被告戊○○得悉戌○○分別交付五十萬元賄款
        予被告辰○○、Ｇ○○、玄○○及Ｂ○○四人，並集體出遊二日，乃轉而尋
        求擁有被告Ｂ○○、Ｑ○○、宙○○、Ｌ○○四票之Ａ○○、Ｃ○○、Ｏ○○、宇○○及Ｍ○○等一派人之支持，而被告Ｃ○○、Ａ○○、Ｏ○○、宇
        ○○及Ｍ○○五人，乃與被告戊○○共同基於向被告Ｂ○○、Ｑ○○、宙○○、Ｌ○○四人交付賄款之犯意聯絡，於八十六年二月二十八日，在不詳之
        地點，由被告Ａ○○出資，約集被告Ｃ○○、Ｏ○○、宇○○、Ｍ○○、Ｑ
        ○○、宙○○、Ｌ○○及戊○○，當場將賄款交予被告Ｑ○○、宙○○、Ｌ
        ○○三人，並由被告Ｃ○○負責將賄款交予當時不在場之被告Ｂ○○，而約
        定Ｑ○○、宙○○、Ｌ○○三人於理事長選舉時選舉被告戊○○，並約為總
        幹事聘任時不聘任被告丑○○○，而被告Ｑ○○、宙○○、Ｌ○○三人則許
        以理事長選舉時為一定之行使，嗣Ａ○○於八十六年三月三日得知Ｂ○○與
        戌○○等共五人出遊回來後，由Ａ○○邀集Ｂ○○、Ｍ○○、宇○○及戊○○四人，至被告Ａ○○住處之地下室餐廳，先由被告戊○○告以被告Ｂ○○
        ：請Ｂ○○支持其競選理事長，Ｂ○○則答以：伊已收受戌○○之五十萬元
        賄款、不可能再支持你等語，此際被告Ａ○○即問Ｂ○○「你究竟要多少？
        」，並與Ｍ○○及宇○○勸誘Ｂ○○「要一百萬或二百萬你自己說」，但仍
        為Ｂ○○所堅拒。因認被告Ｃ○○涉有農會法第四十七條之一第一項第二款
        之農會選舉對於有選舉權人交付財物，而約為一定行使之罪嫌、同法第四十
        七條之二第一項第二款農會聘任總幹事對於理事交付財物，而約其為不聘任
        之罪嫌（公訴人於犯罪事實欄中有被告Ｃ○○該部分罪嫌之論述，雖於所犯
        法條欄中漏未論及，仍應認屬起訴效力所及，附此敘明）。
  （二）被告Ｃ○○堅詞否認前揭犯嫌，辯稱絕未代被告戊○○交付賄款與被告Ｂ○○等語。而被告Ｂ○○亦堅稱並未收受被告戊○○任何賄款等情。按犯罪嫌
        疑人所為不利於己之陳述，唯於其無瑕疵可指，且經調查其他旁證認與事實
        相符後，始能據以認定其他訴訟關係人犯罪。查公訴人指述被告Ｃ○○涉有
        上開犯嫌，仍無非以上開被告戊○○夜訪被告癸○○時所為之訴訟外單一自
        白：即被告戊○○告以被告癸○○「其東西（指賄款）已於八十六年二月二
        十八日，即交付給Ｑ○○、宙○○、Ｌ○○三人，當時在場者有Ａ○○、Ｃ
        ○○、Ｍ○○（客語黃譽一）、宇○○及葉家（即Ｏ○○），且當時他們說
        好他們說三個要跟其一起走（意即宙○○、Ｌ○○及Ｑ○○要支持戊○○當
        理事長）」、「當天Ｂ○○不在場，東西係交給Ｃ○○」等情為其主要論據
        據（有台灣桃園地方法院檢察署就被告癸○○之電話所為之通訊監察譯文在
        卷可參），但被告戊○○上開自白既為被告Ｂ○○所堅決否認，且又查無其
        他佐證，依法已難採為本案認定犯罪之基礎。且被告戊○○於偵審中均稱上
        開自白目的在誤導被告癸○○，藉此令被告莊隆豔、Ｇ○○的票源回流等語
        ，非無可採，已如前述。另參酌被告Ｂ○○於收受被告戌○○之賄款後，於
        八十六年三月二日自宜蘭歸來，被告戊○○、Ａ○○、Ｍ○○、宇○○等人
        猶齊聚一堂，加以勸說行求交付財物，圖令被告Ｂ○○選舉被告戊○○為理
        事長乙節以觀，被告戊○○於八十六年二月二十八日應未交付財物予被告Ｂ
        ○○，否則被告Ｂ○○當不能以業收受被告戌○○之賄款為由，拒絕支持被
        告戊○○，苟被告Ｂ○○竟然於收受被告戊○○賄款後，又收受被告戌○○
        之賄款，而據此拒絕被告戊○○之請求，被告戊○○、Ｂ○○八十六年三月
        二日會集被告Ａ○○住處地下室時，被告戊○○等人於加價賄選不遂時，當
        對被告Ｂ○○之叛節加以指責，甚或恐嚇，但此均未見被告Ｂ○○就此有所
        陳述，凡此亦均足徵被告Ｃ○○並無於八十六年二月二十八日為被告戊○○
        轉交賄款予被告Ｂ○○之行為。核諸上開證據法則，自應為被告Ｃ○○無罪
        之諭知。
  三、被告Ｏ○○部分：
  （一）公訴意旨略以：
      １被告Ｏ○○為該桃園縣新屋鄉鄉公所秘書，與被告Ａ○○、Ｍ○○、宇○○
        、Ｗ○○、子○○（以上五人均經本院就該部分為無罪之認定）、Ｎ○○、
        壬○○、酉○○及卯○等人，於新屋農會第十三屆理、監事選舉中，共同基
   於向當選會員代表之人交付財物，約定會員代表於理、監事選舉時為一定行
        使之犯意聯絡，與行為分擔，於新屋農會代表選舉前，被告Ａ○○前往桃園
        縣楊梅鎮怡仁醫院探視因病住院之被告酉○○時，告知被告酉○○如陳家、
        葉家、黃家及徐家合作即有希望取得理事長及常務監事二職，而被告子○○
        、Ｗ○○亦先與Ｎ○○聯絡約定將來向代表交付賄款之費用由大家一起分攤
        ，迨會員代表選舉後即八十六年二月十七日，被告Ｏ○○、Ａ○○、宇○○
        、Ｍ○○、Ｎ○○五人，在新屋鄉鄉長辦公室討論如何綁票之事宜，被告Ａ
        ○○並指示Ｎ○○與酉○○聯絡，由其兩人負責向徐氏宗親之代表買票，嗣
        於八十六年二月十八日上午，被告Ｎ○○接獲被告酉○○之電話告以徐家有
        六位代表要賣票，被告Ｎ○○立即通知與其具有犯意聯絡之被告壬○○，被
        告壬○○即於當天下午帶一百二十萬元至被告酉○○之住處，分別將二十萬
        元之現金交予午○○、未○○、亥○○、寅○、巳○○、天○○收受，約定
        該六人於監事選舉時選子○○，理事之人選則於選舉前再行告知，因認被告
        Ｏ○○涉有農會法第四十七條之一第一項第二款之罪嫌。
      ２被告Ｏ○○又與被告Ａ○○、宇○○、Ｍ○○、戊○○、Ｃ○○（被告Ａ○○、宇○○、Ｍ○○、戊○○於農會選舉給付財物與選舉權人Ｌ○○、宙○○、Ｑ○○部分，及其等對於選舉權人Ｂ○○給付財物而約為選舉被告戊○○為理事長之高階行為部分，均經本院為無罪之認定，被告Ｃ○○亦經本院
        為無罪之認定）基於犯意聯絡，因被告戊○○得悉被告戌○○分別交付五十
        萬元賄款予被告辰○○、Ｇ○○、玄○○及Ｂ○○四人，並集體出遊二日，
        乃轉而尋求擁有被告Ｂ○○、Ｑ○○、宙○○、Ｌ○○四票實力之被告Ｏ○○、Ａ○○、Ｃ○○、宇○○及Ｍ○○等一派人之支持，遂於八十六年二月
        二十八日，在不詳之地點，由被告Ａ○○出資，約集被告Ｃ○○、Ｏ○○、
        宇○○、Ｍ○○、Ｑ○○、宙○○、Ｌ○○及戊○○，當場將賄款交予被告
        Ｑ○○、宙○○、Ｌ○○三人，並由被告Ｃ○○負責將賄款交予當時不在場
        之被告Ｂ○○，而約定Ｑ○○、宙○○、Ｌ○○三人於理事長選舉時選舉被
        告戊○○，並約為總幹事聘任時不聘任被告丑○○○，而被告Ｑ○○、宙○○、Ｌ○○三人則許以理事長選舉時為一定之行使，嗣被告Ａ○○於八十六
        年三月三日得知Ｂ○○與戌○○等共五人出遊回來後，由Ａ○○邀集被告Ｂ
        ○○、Ｍ○○、宇○○及戊○○四人，至被告Ａ○○住處之地下室餐廳，以
        一百萬元、二百萬元之財物為餌，要求被告Ｂ○○約為一定之選舉戊○○為
        理事長之行為，遭被告Ｂ○○所拒。因認被告Ｏ○○涉有農會法第四十七條
        之一第一項第二款之農會選舉對於有選舉權人交付財物，而約為一定行使之
        罪嫌、同法第四十七條之二第一項第二款農會聘任總幹事對於理事交付財物
        ，而約其為不聘任之罪嫌（公訴人於犯罪事實欄中有被告Ｏ○○該部分罪嫌
        之論述，雖於所犯法條欄中漏未論及，仍應認屬起訴效力所及，附此敘明）
        。
  （二）按犯罪事實應依證據認定之，無證據不得推定其犯罪事實，此為刑事訴訟法
        第一百五十四條所明定，此項禁止推斷罪狀之法則，並非僅為被告個人之訴
        訟利益而設，尤其重在發見真實以求國家刑罰權之正確行使。若無足可證明
        被告從事犯罪構成要件行為之積極證據，無論假設定某一被告為犯人而令其
        自證無罪，藉以過濾及鎖定特定犯罪人，或推測被告可能涉及之某項罪名，
        而依其自辯過程搜求被告生活經歷資料，藉以判斷其究竟有無構成特定犯罪
        ，俱非法之所許。訊之被告Ｏ○○堅決否認涉有上開犯嫌，辯稱其為新屋鄉
        鄉公所秘書，凡有鄉民訪視鄉長，伊僅負責倒茶即離開，不知其等交談內容
        ，亦未介入此次農會選舉。查公訴人指被告Ｏ○○參與被告Ｎ○○、壬○○
        、酉○○等人行賄徐姓六代表，約為一定選舉行為，係以被告Ｎ○○於偵查
        中供述於新屋農會代表選舉後，其與被告Ｏ○○、Ａ○○、宇○○、Ｍ○○
        在Ａ○○鄉長之辦公室討論選情，被告Ａ○○因被告Ｎ○○與被告酉○○較
        熟，乃指示被告Ｎ○○負責與酉○○接洽向徐家代表買票等情（見八十六年
        度偵字第五二七○號卷第一四九頁、第一六四頁、第一八一頁、第一八二頁
        ）為其主要論據，另佐以被告Ｏ○○於被告Ｎ○○八十六年四月二十一日經
        檢察署羈押禁見後，翌日即派人將被告Ｎ○○之妻葉邱富美載至庚○○律師
        位在桃園縣龍潭鄉之辦公室，在場者計有李律師、葉邱富美、被告Ｍ○○、
        宇○○及Ｏ○○五人，其間被告Ｍ○○告訴葉邱富美要委任庚○○律師為辯
       護人，並請庚○○律師至桃園看守所告訴羈押中之被告Ｎ○○「事情不要擴
        大」、「到這邊就斷」，葉邱富美以不了解被告Ｍ○○之意思，而拒絕委任
        律師，被告Ｍ○○、宇○○及Ｏ○○三人則堅持伊須委任李律師，被告Ｏ○○並將事先備妥之律師費十萬元交予律師庚○○等情，業據證人葉邱富美證
        述在卷以觀，而認被告Ｏ○○與Ｎ○○共同向徐姓代表買票，固非全然無據
        。然公訴人所引上述證據中，直指被告Ｏ○○參與被告Ｎ○○向徐姓代表買
        票犯行者，無非共同被告Ｎ○○於偵查中之自白，然被告Ｎ○○於偵查中就
        與何人共謀向徐姓代表賄選，多次供述不一，時稱徐黃葉三家合作控制農會
        之協議（即被告酉○○、訴外人黃仁松及被告Ｎ○○分別競選出任第十三屆
        新屋農會之常務監事、總幹事及理事長）與被告Ａ○○無關，而支持被告子
        ○○，打壓被告癸○○也完全是伊個人意思，並非被告Ａ○○利用伊幫助被
        告子○○順利當選監事，以達到控制新屋農會的目的，係被告子○○表示要
        選監事，費用由伊支出，徐姓六代表退款後，被告子○○表示再向其他代表
        買票云云（見八十六年度偵字第五二七○號卷第一○七頁、第一一一頁、第
        一四三頁、第一四四頁、第一四六頁），嗣改稱被告子○○表示費用大家一
        起分攤，所謂「大家」指被告辰○○、宙○○、Ｌ○○等人等語（見八十六
        年度偵字第五二七號卷第一五○頁），時稱伊與被告Ｏ○○為宗親關係，Ｏ
        ○○於該次農會選舉期間多次拜訪，表示鄉長Ａ○○希望伊大力支持被告子
        ○○，要怎麼作由伊決定，因此伊於徐姓六代表退款後，曾向被告Ｏ○○報
        告伊叫被告壬○○送一百二十萬元向徐姓代表買票之事，被告Ｏ○○也答稱
        好，但伊又馬上表示全部遭退回，被告Ｏ○○則說怎麼會這樣云云（見八十
        六年度偵字第五二七○號卷第一四六頁），於審理中更否認上述各種說法，
        是否可任意選擇其中一次自白，遽為論斷之基礎，實有疑義。而質之被告Ｏ
        ○○並不否認派人載同證人葉邱富美至庚○○律師事務所，備齊費用選任李
        律師為被告Ｎ○○之辯護人等節，但稱此係事先受被告Ｎ○○之委託所為，
        並否認向李律師要求向被告Ｎ○○轉達「事情不要擴大」、「到這邊就斷」
        ，且未聽聞被告Ｍ○○曾為此表示等語，縱認證人葉邱富美所證述之情節實
        在，向李律師表示轉知被告Ｎ○○「事情不要擴大」、「到這邊就斷」等語
        者，為被告Ｍ○○，而非被告Ｏ○○，遽以被告Ｏ○○、Ｍ○○均在庚○○
        律師事務所，即推斷被告Ｏ○○就被告Ｍ○○上開話語有同一意思，原嫌率
        斷，且被告Ｍ○○等人為上開舉動或言語之可能性亦非只一端，或係基於宗
        親情誼為之，或係其等事後得知Ｎ○○之行為，（參見八十六年度偵字第五
        二七○號卷第一四六頁所載被告Ｎ○○筆錄，被告Ｎ○○即表示係伊行賄後
        被告Ｏ○○始知情），因其等與被告Ｎ○○於農會選舉中為派系結合，為免
        遭被告Ｎ○○之行為牽連，特此交代；或係幕後另有他人，指使被告Ｏ○○
        等人向被告Ｎ○○施壓；甚或其等雖未參與被告Ｎ○○行賄之犯行，但另有
        不法情事，恐被告Ｎ○○遭羈押後均向檢察官坦白，亦非無可能，僅以被告
        Ｍ○○一人上開請求李律師向被告Ｎ○○轉達「事情不要擴大」、「到這邊
        就斷」之言語，佐以被告Ｎ○○前後不一之自白，即認被告Ｏ○○涉嫌與被
        告Ｎ○○共同向徐姓六代表買票，與前揭證據法則並不相容。第查，公訴人
        指被告Ｏ○○涉嫌與被告戊○○共同向理事Ｑ○○、宙○○、Ｍ○○即Ｂ○○買票，則無非以被告癸○○於電話中告知被告丑○○○：被告戊○○曾於
        八十六年三月二日深夜至其住處，告以「其東西（指賄款）已於八十六年二
        月二十八日，即交付給Ｑ○○、宙○○、Ｌ○○三人，當時在場者有Ａ○○
        、Ｃ○○、Ｍ○○（客語黃譽一）、宇○○及葉家，且當時他們說好他們說
        三個要跟其一起走」等語為據（有台灣桃園地方法院檢察署對被告癸○○之
        電話內容所為通訊監察記錄譯文為憑），指上開電話內容中所謂「葉家」即
        為被告Ｏ○○，惟此不僅為被告Ｏ○○所堅決否認，被告戊○○一再堅稱前
        揭言詞不過係選舉中虛張聲勢之手法，亦非無可採，已如前述，於審理中亦
        稱「葉家」等語不過係伊隨機所說，並無特定對象，而徵之被告癸○○亦稱
        不知所謂「葉家」，明確的對象何指等語在卷。公訴人以共同被告戊○○訴
        訟外單一自白為據，指被告Ｏ○○涉嫌向理事Ｑ○○等人賄選，於證據法則
        已有未合，何況其指稱被告Ｏ○○即為被告戊○○訴訟外自白所稱之「葉家
        」，實無異以被告Ｏ○○為新屋鄉鄉公所秘書，鄉長Ａ○○及葉氏宗親均參
        與本次農會選舉之運作，即率而假設被告Ｏ○○涉有上開罪嫌，而令其自證
        無罪，核諸前揭說明，更與刑事訴訟法所規定之禁止推斷原則有違。復查，
        又無其他積極證據足認被告Ｏ○○涉有向徐姓六代表，或向Ｑ○○等四名理
        事賄選之行為，依法應為無罪之諭知，以昭審慎。
  四、子○○、Ｗ○○、卯○部分：
  （一）公訴意旨略以：被告子○○、Ｗ○○、卯○與被告Ａ○○、Ｏ○○、Ｍ○○
        、宇○○（以上四人於本案就此部分業經本院為無罪之認定）、Ｎ○○、壬○○、酉○○等人，於新屋農會第十三屆理、監事選舉中，共同基於向當選
        會員代表之人交付財物，約定會員代表於理、監事選舉時為一定行使之犯意
        聯絡，與行為分擔，於新屋農會代表選舉前，被告Ａ○○告知被告酉○○如
        陳家、葉家、黃家及徐家合作即有希望取得理事長及常務監事二職，而被告
        子○○、Ｗ○○亦先與Ｎ○○聯絡約定將來向代表交付賄款之費用由大家一
        起分攤，迨會員代表選舉後即八十六年二月十七日，被告Ａ○○、Ｏ○○、
        宇○○、Ｍ○○、Ｎ○○五人，在新屋鄉鄉長辦公室討論如何綁票之事宜，
        被告Ａ○○並指示Ｎ○○與酉○○聯絡，由其兩人負責向徐氏宗親之代表買
        票，嗣於八十六年二月十八日上午，Ｎ○○接獲酉○○之電話告以徐家有六
        位代表要賣票，被告Ｎ○○即通知被告壬○○，被告壬○○於當日下午攜帶
        帶一百二十萬元至被告酉○○之住處，分別將二十萬元之現金交予午○○、
        未○○、巳○○、天○○、亥○○及寅○六人收受，約定該六人於監事選舉
        時選子○○，理事之人選則於選舉前再行告知，而先向午○○等六人綁票，
        而卯○當場告以被告亥○○等人「拿沒關係，如果拿人錢就不要跑票」等語
        ，因認被告子○○、Ｗ○○、卯○等人涉有農會法第四十七條之一第一項第
        二款之罪嫌。
  （二）訊之被告子○○、Ｗ○○、卯○均堅詞否認上開向徐姓六位農會代表行賄之
        犯行，而公訴人指被告子○○、Ｗ○○涉有前揭犯嫌，係以被告Ｎ○○之單
        一自白為據（見八十六年度偵字第五二七○號卷第一○七頁、第一一一頁、
        第一四三頁、第一四九頁、第一六○頁、第一六三頁），指被告卯○參與行
        賄，則亦無非以被告亥○○之單一指證為基礎（見八十六年度偵字第五二七
        ○號卷第三九頁），然均無任何佐證，徵之犯罪嫌疑人所為不利於己之陳述
        ，唯於其無瑕疵可指，且經調查其他旁證認與事實相符後，始能據以認定其
        他訴訟關係人犯罪之證據法則，公訴人上開指述原已有未合。況且，與被告
        Ｎ○○共同行賄徐姓六代表之被告壬○○、酉○○復均堅稱被告子○○、Ｗ
        ○○並未參與其事（見八十六年度偵字第五二七○號卷第九七頁、本院審判
        筆錄），質之交付賄款予被告亥○○之被告酉○○、壬○○二人對於被告卯
        ○是否在場附和其說知情或聽聞，亦均陳稱並無其事等語在卷（見本院審判
        筆錄）。本案既查無足可認定被告子○○、Ｗ○○、卯○確參與被告Ｎ○○
        、酉○○及壬○○行賄徐姓六代表，約為一定選舉行為之積極佐證，應認公
        訴人所訴被告子○○、Ｗ○○、卯○等人之犯罪情節為不能證明，依法諭知
        無罪。
  五、被告ａ○○部分：
  （一）公訴意旨略以：被告ａ○○係新屋農會第十三屆會員代表之當選人，於八十
        六年二月二十六日當選會員代表後，至同年三月六日選舉理事前之間某日，
        在新屋鄉羅姓宗親會所邀集該羅姓代表當選人羅仁城、羅進福、羅守鈺、Ｖ
        ○○、ｂ○○、ａ○○、Ｗ○○之餐敘中，於該宗親會所規劃而參選理事之
        Ｖ○○請求所有羅姓代表當選人支持其競選理事時，當面要求Ｖ○○須交付
        財物，始許以理事選舉時為一定行使，為Ｖ○○當場所拒絕，因認被告ａ○○涉有農會法第四十七條之一第一項第一款之罪嫌。
  （二）按告發人之指證係以被告受刑事訴追為其目的，是其陳述難免誇大、渲染，
        其陳述如無瑕疵，且就其他方面調查又與事實相符，固足採為科刑之基礎，
        倘其陳述尚有瑕疵，則在未究明之前，即難遽採為論罪科刑之根據，迭經最
        高法院著有五十二年台上字第一三○○號、六十一年台上字第三○九九號判
        例闡明其旨，而證人之個人意見或推測之詞，更不得作為證據，刑事訴訟法
        第一百六十條定有明文。本件公訴人指被告ａ○○涉有上開犯嫌，無非以告
        發人Ｖ○○於偵查中之單一指證為其依據，此不僅為被告ａ○○所堅決否認
        ，徵之同時參加餐敘之證人羅進福、羅守鈺、羅仁城、Ｙ○○、羅煥章、Ｘ
        ○○、Ｚ○○、Ｕ○○，亦均否認聽聞被告ａ○○有何向證人Ｖ○○索賄之
        言語，是查並無任何佐證足資證明告發人Ｖ○○指證與事實相符，公訴人以
 告發人Ｖ○○之指證即認被告ａ○○索賄，核諸上開證據法則，原有未合。
        雖證人羅進福證稱被告ａ○○與被告Ｗ○○、ｂ○○（以上二人向Ｖ○○行
        求財物部分，業經本院論罪科刑認定在案，詳如前述）為同一派系，雖ａ○○對Ｗ○○交求Ｖ○○補貼他們經費一事未表示意見，但因Ｗ○○是意見領
        袖，其意見應可代表ａ○○的意見云云，但證人推測未發言之被告ａ○○，
        與發言之被告Ｗ○○、ｂ○○想法相同之個人意見，並無證據能力，業如前
        述：且參諸告發人Ｖ○○從未明確指述被告ａ○○當場發言索賄等節以觀，
        益徵被告ａ○○可能因與發言之Ｗ○○、ｂ○○為同一派系，與告發人Ｖ○○對立，支持被告Ｗ○○參選理事與告發人Ｖ○○競爭，餐敘時又聚集一處
        ，是告發人Ｖ○○極易將被告Ｗ○○、ｂ○○索賄之言語認定為該派系之集
        體意見，推認被告ａ○○亦有此想法及舉動；其實以該次羅氏宗親聚會，被
        告Ｗ○○、告發人Ｖ○○爭取理事名額相持不下之情狀判斷，被告Ｗ○○、
        ｂ○○以其等非羅氏宗親規劃之人選，經費須由Ｖ○○津貼為口實，出言索
        賄，無非臨時起意，未必係同派人馬事先商定之選舉策略，被告ａ○○於被
        告Ｗ○○、ｂ○○出言之前，是否與其等有犯意聯絡，非無斟酌之餘地，基
        於罪疑惟輕原則，自應為被告ａ○○無罪之諭知。
肆、據上論斷，應依刑事訴訟法第二百九十九條第一項前段、第三百條、第三百零一
    條第一項，農會法第四十七條之一第一項第一款、第二款、第二項、第四十七條
    之二第一項第一款、第二款、第二項，刑法第十一條、第二十八條、第五十六條
    、第五十一條第五款、第四十一條、第四十二條第二項、第七十四條第一款，罰
    金罰鍰提高標準條例第二條，判決如主文。
本案經檢察官許炳文到庭執行職務
中      華      民      國      八十九      年      七    月     三     日
                                    台灣桃園地方法院刑事第五庭
                                            法    官  楊  得  君
右正本證明與原本無異。
如不服本判決，應於判決送達後十日內向本院提出上訴狀( 應附繕本 )，上訴於臺灣
高等法院。
                                            書記官    簡  慧  瑛
中      華      民      國       八十九     年      七     月     六    日
附論罪科刑依據之法條：
農會法第四十七條之一：
農會之選舉有左列行為之一者，處三年以下有期徒刑，得併科三萬元以下罰金：
  一、有選舉權之人，要求、期約或收受財物或其他不正利益，而許以不行使其選舉
      權或為一定之行使者。
  二、對於有選舉權之人，行求、期約或交付財物或其他不正利益，而約其不行使選
      舉權或為一定之行使者。
  三、對於候選人行求、期約或交付財物或其他不正利益，而約其放棄競選或為一定
      之競選活動者。
  四、候選人要求、期約或收受財物或其他不正利益，而許以放棄競選或為一定之競
      選活動者。
犯前項之罪者，所收受之財物沒收之。如全部或一部不能沒收時，追徵其價額。
農會法第四十七條之二：
農會聘任總幹事有左列行為之一者，處三年以下有期徒刑，得併科三萬元以下罰金：
  一、理事要求、期約或收受財物或其他不正利益，而許以聘任或不聘任者。
  二、對於理事行求、期約或交付財物或其他不正利益，而約其為聘任或不聘任者。
  三、對於遴選合格之總幹事候聘人員行求、期約或交付財物或其他不正利益，而約
      其放棄接受聘任者。
  四、遴選合格之總幹事候聘人員要求、期約或收受財物或其他不正利益，而許以放
      棄接受聘任者。
犯前項之罪者，所收受之財物沒收之。如全部或一部不能沒收時，追徵其價額。


司法院資訊處製作；財團法人民間司法改革基金會備份。
